ACORDAO-COMPLETO-2371349

ACÓRDÃO 2924/2019 ATA 47/2019 - PLENÁRIO

VISTOS, relatados e discutidos estes autos de representação formulada contra licitação conduzida pelo Supremo Tribunal Federal,
ACORDAM os Ministros do Tribunal de Contas da União, reunidos em Sessão do Plenário, ante as razões expostas pelo Relator, em:
9.1. nos termos do art. 237, inciso III, do Regimento Interno do TCU, conhecer da presente representação para, no mérito, considerá-la parcialmente procedente;
9.2. dar ciência à Diretoria-Geral do Supremo Tribunal Federal acerca das seguintes constatações referentes ao Pregão Eletrônico 27/2019:
9.2.1. não foi constatada a existência de estudos técnicos que justificassem o dimensionamento do objeto licitado, contrariando o inciso IX do art. 6º da Lei 8.666/1993 e o § 2º do art. 9º do Decreto 5.450/2005;
9.2.2. não foi constatada a existência de estudos técnicos que justificassem, inclusive sob o aspecto econômico, a exigência de quatro premiações internacionais para o fornecimento de vinhos e espumantes e tampouco a exigência de safras específicas para essas bebidas;
9.2.3. a exigência de qualificação técnica prevista na alínea "d.2" do subitem 10.2 do edital fixou quantitativos mínimos superiores a 50% do quantitativo de bens e serviços que se pretende contratar para os eventos tipo "coquetel", o que se opõe ao entendimento externado mediante os Acórdãos Plenário 737/2012 e 827/2014, a não ser que a especificidade do objeto o recomende, situação em que os motivos de fato e de direito deverão estar devidamente explicitados no processo administrativo da licitação;
9.2.4. de acordo com a natureza dos serviços licitados, o objeto da presente contratação somente é compatível com a realização de eventos em que estejam presentes pelo menos duas das altas autoridades previstas no subitem 1.12 do Anexo B do termo de referência anexo ao edital do Pregão Eletrônico 27/2019;
9.3. dar ciência ao Ministério das Relações Exteriores de que o Contrato 26/2019 - decorrente do Pregão Eletrônico 27/2019 - firmado entre o Supremo Tribunal Federal e a empresa Premier Eventos Ltda. possui preços unitários para o fornecimento de bebidas e refeições significativamente inferiores aos praticados no contrato de Prestação de Serviços 8/2017 - decorrente do Pregão Eletrônico 2/2017 - firmado entre o Ministério das Relações Exteriores e a empresa Premier Eventos Ltda.;
9.4. determinar ao Ministério das Relações Exteriores que, no prazo de até noventa dias, informe a este Tribunal as providências adotadas em relação à ocorrência adotada no subitem anterior;
9.5. determinar à Secretaria de Controle Externo de Aquisições Logísticas que constitua processo apartado para avaliar as providências adotadas pelo Ministério das Relações Exteriores em relação ao subitem anterior;
9.6. encaminhar cópia deste acórdão, acompanhado do relatório e voto que o fundamentam, ao Supremo Tribunal Federal e à Comissão de Transparência, Governança, Fiscalização e Controle e Defesa do Consumidor do Senado Federal.

Representação sobre possíveis irregularidades em licitação que teve por objeto a contratação de empresa especializada para prestação de serviços de fornecimento de refeições institucionais, por demanda, incluindo alimentos e bebidas.

Supremo Tribunal Federal.

3. Interessados: Ministério Público junto ao TCU

13.1. Ministros presentes: José Mucio Monteiro (Presidente), Walton Alencar Rodrigues, Benjamin Zymler (Relator), Augusto Nardes, Aroldo Cedraz, Raimundo Carreiro e Ana Arraes.
13.2. Ministros-Substitutos convocados: Augusto Sherman Cavalcanti e Marcos Bemquerer Costa.
13.3. Ministros-Substitutos presentes: André Luís de Carvalho e Weder de Oliveira.

BENJAMIN ZYMLER

Trata-se de representação efetuada pelo Ministério Público junto ao TCU, em 2/5/2019, visando a apurar a ocorrência de supostas irregularidades nos atos da administração do Supremo Tribunal Federal que objetivam a "contratação de empresa especializada para prestação de serviços de fornecimento de refeições institucionais, por demanda, incluindo alimentos e bebidas"  (Pregão Eletrônico 27/2019) .
2.	O pregão ocorreu em 26/4/2019 e teve lance mínimo de R$ 463.319,30, sendo que o valor orçado era de R$ 1.134.893,32. Em 6/5/2018, houve a assinatura do contrato com a Empresa Premier Eventos Ltda., com vigência de doze meses (peça 6) .
3.	O questionamento apresentado na representação diz respeito à composição do cardápio das "refeições institucionais", que contemplaria gêneros alimentícios e bebidas que contrastariam com a condição geral da população brasileira e com a "grave crise econômica que se abateu sobre o país há alguns anos". A lista ilustrativa dos pratos que poderiam ser escolhidos pelo contratante na formulação dos cardápios consta do Anexo C do Termo de Referência do Pregão Eletrônico 27/2019 (peça 1, p. 10-11) e as especificações das bebidas, do Anexo D (peça 1, p. 11) .
4.	Em suma, o órgão ministerial argumenta que (peça 1) : 
"A notícia acima transcrita, bem como diversas outras, abordando o mesmo assunto, tiveram repercussão popular muito forte e negativa. E é de se reconhecer que essa repercussão não causa surpresa: os itens que compõem as tais "refeições institucionais", previstos no Pregão Eletrônico 27/2019, muito contrastam com os gêneros alimentícios acessíveis - ou nem isso - à grande parte da população brasileira que ainda sofre terrivelmente com a grave crise econômica que se abateu sobre o país há alguns anos. ...
Havendo, pois, elementos que indicam que padecem de ilegitimidade, por violação ao princípio constitucional da moralidade administrativa, os atos da administração do STF ... reclama-se a pronta atuação do TCU, para que, no cumprimento de suas competências constitucionais de controle externo de natureza contábil, financeira, orçamentária, operacional e patrimonial da Administração Pública Federal, decida o Tribunal pela adoção das medidas necessárias a apurar a ocorrência de irregularidades naqueles atos. 
Além disso, é de perceber que o caso em exame encerra as condições necessárias e suficientes para que, com base no que dispõe o artigo 276, caput, do Regimento Interno do TCU, seja adotada medida cautelar determinando a suspensão dos considerados atos administrativos até que o Tribunal decida sobre o mérito da questão."  (Grifou-se) . 
5.	A matéria também foi objeto de judicialização. Em sede de ação popular, em 6/5/2019, o Juízo da 1ª Vara da Justiça Federal do Distrito Federal deferiu liminar para suspender a contratação ao argumento de que haveria potencial lesivo à moralidade administrativa, pois "os itens exigidos destoam sobremaneira da realidade socioeconômica brasileira, configurando um desprestígio ao cidadão brasileiro que arduamente recolhe seus impostos para manter a máquina pública funcionando a seu benefício".
6.	Essa decisão foi cassada, em 6/5/2019, pelo Vice-Presidente do Tribunal Regional Federal da Primeira Região, em razão do entendimento principal de que "ao contrário do consignado na decisão recorrida, a mim não me parece que a impugnada licitação se apresente lesiva à moralidade administrativa. Órgão de cúpula do Poder Judiciário Nacional, o Supremo Tribunal Federal, sem prejuízo do regular cumprimento de sua missão institucional maior, se encontra inapelavelmente investido da atividade de relacionamento e representação institucionais."
7.	Em 9/5/2019, foi autuada nesta Corte de Contas Solicitação do Congresso Nacional, oriunda do Requerimento 29/2019-CTFC, de autoria do Senador Jorge Kajuru, aprovada pela Comissão de Transparência, Governança, Fiscalização e Controle e Defesa do Consumidor do Senado Federal, a qual versa sobre solicitação de realização de inspeção no Supremo Tribunal Federal, a fim de averiguar a legalidade, a legitimidade e a economicidade do Pregão Eletrônico 27/2019, cujo objeto é a contratação de serviço de refeições institucionais.
8.	Mediante o Acórdão 1475/2019-TCU-Plenário, a Solicitação do Congresso Nacional foi conhecida, sendo informado ao solicitante que a matéria seria objeto de apreciação nestes autos (peça 35) .
9.	Depois da primeira manifestação da unidade técnica, proferi despacho com o seguinte teor (peça 11) :
"Cabe destacar que, antes mesmo da interposição da presente representação, a licitação em questão havia sido selecionada para análise a partir das informações disponibilizadas pelo Sistema de Análise de Licitações e Contratos (Alice) , o qual se trata de ferramenta de Tecnologia da Informação que permite a realização de buscas eletrônicas e análise textual em documentos do Comprasnet (editais de licitações e seus resultados) e de contratações diretas publicadas no Diário Oficial da União.
8.	O sistema testa tipologias (possibilidades de inconsistências) nos editais de licitação e nas atas de realização de pregão eletrônico publicados diariamente no Portal de Compras do Governo Federal - Comprasnet. Cada tipologia (ou trilha) identifica padrões que podem apontar um risco ou um indício de irregularidade.
9.	É importante deixar claro os limites da utilização do Alice no processo no âmbito do TCU.
10.	Ao ser apontada eventual inconsistência em procedimento licitatório, o gestor público é comunicado para que tenha ciência do achado e adote o procedimento que entender conveniente.
11.	Veja-se que se trata de procedimento sem caráter processual e que não decorre da manifestação dos Ministros desta Corte de Contas. Trata-se de uma ação colaborativa com os gestores públicos, a qual permite que eles exerçam o autocontrole administrativo sem a processualização da matéria.
12.	Somente em etapa posterior, em não sendo sanada ou justificada a ocorrência, a unidade técnica deste Tribunal poderá representar ao Ministro-Relator do feito para que lhe seja dado seguimento nos termos da Lei Orgânica do Tribunal de Contas da União.
13.	Pois bem, na ocasião, em 26/4/2019, como resultado de achado decorrente da utilização do sistema informatizado, a unidade técnica, ainda em fase pré-processual, solicitou à administração do Supremo Tribunal Federal as seguintes informações sobre o certame (peça 7) :
a) justificativas, evidenciando o atingimento do interesse público com a contratação, para a definição dos seguintes itens a serem licitados: 
"a.1) 1.1.2. Espumante brut, produzido pelo método champenoise e que tenha ganhado ao menos 4 (quatro) premiações internacionais. O espumante deve ter amadurecido, em contato com leveduras, por período mínimo de 12 meses. A safra ou vindima do espumante deve ser posterior a 2013; 
a.2) 1.1.3. Espumante extra brut, produzido pelo método champenoise, e que tenha ganhado ao menos 4 (quatro) premiações internacionais. O espumante deve ter amadurecido, em contato com leveduras, por período mínimo de 30 (trinta) meses. A safra ou vindima do espumante deve ser igual ou posterior a 2009;  
a.3) 1.1.4. Vinho tinto fino seco, de uva tipo Tannat ou assemblage contendo esse tipo de uva, de safra igual ou posterior a 2010 e que tenha ganhado pelo menos 4 (quatro) premiações internacionais;" e .
b) estudos preliminares e demais elementos técnicos necessários que demonstrem a necessidade de contratação dos itens para a manutenção das atividades institucionais, nos quantitativos estimados, bem como os itens requisitados a serem servidos nas refeições institucionais, em especial aqueles presentes aos Anexos C (Lista Ilustrativa de Pratos) e D (Descrição das Bebidas) objeto do PE 27/2019.
14.	Em resposta, o Supremo Tribunal Federal, em essência, argumentou que (peça 5) :
a) no exercício da representação institucional, o STF realiza diversos eventos com representantes dos demais Poderes da República e da Magistratura nacional, e também com representantes dos Estados, do Distrito Federal e dos Municípios, em razão da sua função de guardião do Pacto Federativo Brasileiro;
b) entre 2016 e o momento atual, foram realizados diversos eventos de natureza institucional internacional, recepcionando os Presidentes da Argentina, do Paraguai e do Chile, e o Rei e a Rainha da Suécia, além da realização do XXIII Encontro de Presidentes e Juízes de Tribunais Constitucionais da América Latina;
c) o STF representa o Estado Brasileiro em dois organismos internacionais: a Comissão Europeia para a Democracia (Comissão de Veneza) e a Conferência das Jurisdições Constitucionais dos Países de Língua Portuguesa; 
d) essa condição específica do STF na estrutura político-institucional do Estado Brasileiro coloca a Corte em posição cuja singularidade demanda esforços administrativos para viabilizar os relacionamentos institucionais próprios das altas funções de Poder da República; 
e) não se trata, portanto, de fornecimento de refeição para todo e qualquer evento do STF; e
f) após analisar órgãos brasileiros com nível de representação institucional equivalente ao STF, resolveu-se adotar como parâmetro o Contrato 9/2017 do Ministério das Relações Exteriores (MRE) , em razão de dois fatores principais: i) cabe ao MRE realizar os eventos institucionais do Chefe do Poder Executivo; e ii) o referido contrato já havia sido examinado e validado pelo Tribunal de Contas da União. 
15.	Preliminarmente, após a representação do Ministério Público junto ao TCU, ou seja, depois de inaugurada a processualização da matéria, a unidade técnica manifestou-se no sentido de que não caberia a concessão de medida cautelar ante a ausência de periculum in mora em razão de o contrato já ter sido assinado.
16.	Com efeito, por não vislumbrar a iminência de qualquer ato que acarrete dano potencial ao Erário ou afete a eficácia da atuação jurisdicional desta Corte de Contas, entendo que não estão presentes os requisitos para a concessão de medida cautelar.
17.	Quanto ao mérito da matéria, entendo que são ponderáveis as alegações do representado no sentido de que o STF, por ser o seu órgão de cúpula, representa o Poder Judiciário Brasileiro, de forma que se faz presente a necessidade de realização de eventos de caráter institucional atendidos pelo objeto da licitação em questão.
18.	Em análise perfunctória, porque a matéria ainda não foi submetida ao crivo do contraditório, esses eventos institucionais seriam especialíssimos, em que estariam presentes autoridades representativas de estados estrangeiros ou organismos internacionais ou os representantes máximos dos Poderes da República.
19.	Entretanto, o edital do pregão, ainda em análise superficial, aparentemente não restringe o objeto da licitação para eventos de tal importância.
20.	A definição do objeto licitado assim ocorreu:
"A presente licitação tem por objeto a contratação de empresa especializada para prestação de serviços de fornecimento de refeições institucionais, por demanda, incluindo alimentos e bebidas, conforme as especificações e condições estabelecidas nos Anexos I e III deste Edital.
21.	O Anexo B do Termo de Referência (subitem 1.10.1) , por sua vez, estabelece a exigência de "um maitre em todos os eventos do qual participe Ministros do STF, Chefe de Estado ou de Governo". Ou seja, resta permitida a interpretação, a contrario sensu, de que poderiam ser realizados eventos sem a presença dessas autoridades.
22.	Ademais, os subitens 1.12 e 1.15 do Anexo B definem que os eventos serão realizados com a presença de altas autoridades nacionais e estrangeiras, assim definidas: "Presidentes dos Tribunais Superiores, Chefes de Estado e/ou de Governo, Vice-Presidentes da República, Vice-Primeiro-Ministros, Ministros de Estado, Subsecretários de Estado, Presidentes do Senado Federal e da Câmara dos Deputados e Governadores de Estados."
23.	Nesse contexto, são, em princípio, pertinentes, sem embargo de considerar a importância institucional de cada órgão, as ponderações da unidade técnica no sentido de que "ao apreciar licitações que envolviam contratações similares às tratadas nesta representação, o TCU, em diversos precedentes, entendeu que despesas do tipo devem ser realizadas de forma comedida, com parcimônia (Acórdão 2155/2012-TCU-Plenário, 3.172/2012-TCU-2ª Câmara e 6.726/2010-TCU-1ª Câmara) .
24.	Sob essa ótica, acompanho em linhas gerais, a proposta da unidade técnica de realizar a oitiva do Supremo Tribunal Federal para que encaminhe a esta Corte de Conta "estudos preliminares e demais elementos técnicos necessários, consoante o art. 3º, incisos I e III, da Lei 10.520/2002, que demonstrem a necessidade de contratação dos itens para a manutenção das atividades institucionais, nos quantitativos estimados, correlacionando-os com a estimativa de eventos e recepções para os quais se destinam." (Grifou-se) . 
25.	Quanto ao conteúdo das refeições, a unidade técnica assim se manifestou:
a) em relação aos alimentos:
- "a previsão de pratos altamente sofisticados, com ingredientes requintados, deve ser devidamente justificada, tendo em vista o provável impacto nos valores das propostas ofertadas, induzindo a contratações mais onerosas para a Administração Pública";
b) em relação às especificações das bebidas alcóolicas:
"cabe ao órgão demonstrar que as exigências contidas no Anexo D do Termo de Referência do Pregão Eletrônico 27/2019, especialmente às relacionadas às safras, ao processo produtivo e às premiações internacionais, não restringem indevidamente o rol de produtos que poderão ser fornecidos, e constituem o mínimo necessário à garantia da boa execução contratual".
26.	De modo a garantir um adequado juízo de valor sobre a matéria, também considero pertinentes a realização desses questionamentos.
27.	Desta feita, com fulcro no art. 250, inciso V, do Regimento Interno deste Tribunal, autorizo a realização de oitiva do representado, para que, no prazo de quinze dias, se pronuncie acerca dos seguintes tópicos referentes ao Pregão Eletrônico 27/2019:
a) justificativa para a inserção de pratos sofisticados, na lista ilustrativa de pratos constante do Anexo C do Termo de Referência, induzindo a contratações mais onerosas para a Administração Pública;
b) justificativa para o disposto no subitem 1.12 do Anexo B do Termo de Referência, o qual define as altas autoridades cujo comparecimento justifica a realização de evento institucional suportado pelo objeto da licitação;
	c) demonstre que as exigências contidas no Anexo D do Termo de Referência do Pregão Eletrônico 27/2019, especialmente às relacionadas às safras, ao processo produtivo e às premiações internacionais, não restringem indevidamente o rol de produtos que poderão ser fornecidos, constituindo o mínimo necessário à garantia da boa execução contratual e ao atingimento da finalidade da licitação;
	d) relacione os produtos (vinhos e espumantes) aptos a atender às especificações exigidas nos subitens 1.1.2 a 1.1.8 do Anexo D do Termo de Referência do Pregão Eletrônico 27/2019; e
	e) encaminhe ao Tribunal cópia dos estudos preliminares e demais elementos técnicos necessários, consoante o art. 3º, incisos I e III, da Lei 10.520/2002, que demonstrem a necessidade de contratação dos itens para a manutenção das atividades institucionais, nos quantitativos estimados, correlacionando-os com a estimativa de eventos e recepções para os quais se destinam, indicando as autoridades previstas para comparecerem em cada um.
28.	Outrossim, acompanho as demais propostas de encaminhamento da unidade técnica, em especial:
a) a oitiva da sociedade empresária Premier Eventos Ltda., para, no prazo de quinze dias, manifestar-se, caso queira, sobre os fatos tratados na presente representação; e 
b) a expedição de alerta à Diretoria-Geral do STF e à contratada quanto à possibilidade de o TCU vir a determinar a anulação dos atos decorrentes do certame ou não prorrogação do contrato, caso haja elementos suficientes para a decisão de mérito que caracterizem afronta às normas legais e/ou a possibilidade de ocorrência de prejuízos à Administração."
10.	Na data de 29/5/2019, o Ministério Público Federal encaminhou a este Gabinete cópia do Procedimento Preparatório 1.16.000.00.001086/2019-91 (peça 12) .
11.	Tal procedimento visa "apurar irregularidades nas exigências técnicas contidas no edital do Pregão Eletrônico nº 27/2019 do Supremo Tribunal Federal (STF) , que tem por objeto a contratação de empresa especializada para prestação de serviços de fornecimento de refeições institucionais, por demanda, incluindo alimentos e bebidas." 
12.	Por apontar possíveis falhas na condução Pregão Eletrônico 27/2019 não consideradas na oitiva já autorizada por este Relator, encaminhei os autos à unidade técnica para que, caso assim entenda, proponha a complementação das indagações ao órgão responsável pela licitação (peça 13) .
13.	A unidade técnica, então, assim se manifestou (peça 15) :
"O Procedimento Preparatório 1.16.000.00.001086/2019-91 (peça 12) , cuja cópia foi encaminhada pela Procuradoria da República no Distrito Federal, teve origem em "Notícia de Fato" autuada a partir da Sala de Atendimento do Cidadão do Ministério Público Federal, com o fim de apurar suposta irregularidade relacionada ao Pregão Eletrônico 27/2019 do STF. O autor da citada notícia, sócio de empresa que pretendia concorrer no certame, informou ter impugnado, sem êxito, a alínea 'd' do subitem 10.2 do edital, que exigia a apresentação de atestado de capacidade técnica que comprovasse a realização de eventos semelhantes aos previstos no instrumento convocatório, com a presença de pelo menos duas "altas autoridades".
Ao tratar do tema, o Ministério Público Federal (MPF) registrou pontos que mereceriam atenção, concernentes às exigências de capacidade técnica, à modalidade de licitação e à legalidade do objeto licitado, conforme síntese a seguir:
a hipótese tratada no caso aparentemente destoa do requisito "obras ou serviços similares de complexidade tecnológica e operacional equivalente ou superior" prevista no § 3º do art. 30 da Lei 8.666/1993; (p. 20) 
por sua vez, o § 4º do art. 30 da Lei 8.666/1993 faculta à Administração Pública se valer da exigência de comprovação, em caso de fornecimento de bens, de atestados fornecidos por pessoa jurídica de direito público ou privado; (p. 20) 
em análise preliminar, ambas as hipóteses não permitem que a capacidade técnica em caso de prestação de serviços, ainda que haja fornecimento simultâneo de bens, seja comprovada, como condição necessária, por meio de atestados de outras pessoas jurídicas; (p. 20) 
em regra, somente a Administração Pública contrata serviços de alimentação para ocupantes dos cargos relacionados na alínea 'd.2.1' do subitem 10.2 do edital, portanto, a exigência abre a possibilidade de restrição ao caráter competitivo do certame, pois, caso confirmada a hipótese, a Administração Pública estaria exigindo algo que somente ela mesma poderia conceder, em suposto tratamento não isonômico dos licitantes; (p. 20) 
a modalidade de licitação escolhida pode conflitar com o entendimento da própria Comissão Permanente de Licitação do STF, que, ao responder à impugnação aos termos do edital, refutou a característica "comum" do objeto licitado, descrevendo-o como tendo "certo grau de complexidade do serviço"; (p. 21) 
Por meio do Ofício 3866/2019-PRDF/4º OAACOE (peça 12, p. 25) , o MPF solicitou ao Tribunal que:
1) encaminhe cópia do procedimento instaurado que tem por objetivo apurar a legalidade do Pregão Eletrônico n. 27/2019 do Supremo Tribunal Federal; 
2) em caso de o referido procedimento não contemplar as supostas irregularidades tratadas neste despacho, avalie a pertinência de apurar, no mesmo procedimento que investiga a regularidade do Pregão Eletrônico n. 27/2019 do Supremo Tribunal Federal, as eventuais ilicitudes narradas na representação (restrição ao caráter competitivo e adoção indevida da modalidade Pregão) ; e 
3) informe a respeito da existência de posicionamento da Corte quanto à previsão, em editais de licitação, do termo "alta autoridade", como requisito de referencial para aquisição de serviços de fornecimento de refeições institucionais, no âmbito da Administração Pública.
Análise
O MPF aponta possível irregularidade na exigência de atestados de capacidade técnica para fins de comprovação de qualificação técnica, ante a possível inadequação do objeto licitado ao previsto no art. 30 da Lei 8.666/1993. Para tratar da questão, reproduz-se o citado dispositivo, nos trechos que interessam à análise.
Art. 30. A documentação relativa à qualificação técnica limitar-se-á a:
[...]
II - comprovação de aptidão para desempenho de atividade pertinente e compatível em características, quantidades e prazos com o objeto da licitação, e indicação das instalações e do aparelhamento e do pessoal técnico adequados e disponíveis para a realização do objeto da licitação, bem como da qualificação de cada um dos membros da equipe técnica que se responsabilizará pelos trabalhos;
[...]
§ 1º A comprovação de aptidão referida no inciso II do "caput" deste artigo, no caso das licitações pertinentes a obras e serviços, será feita por atestados fornecidos por pessoas jurídicas de direito público ou privado, devidamente registrados nas entidades profissionais competentes, limitadas as exigências a:
[...]
§ 3º Será sempre admitida a comprovação de aptidão através de certidões ou atestados de obras ou serviços similares de complexidade tecnológica e operacional equivalente ou superior.
§ 4º Nas licitações para fornecimento de bens, a comprovação de aptidão, quando for o caso, será feita através de atestados fornecidos por pessoa jurídica de direito público ou privado.
Conforme prevê o inciso II do art. 30, é possível exigir, para fins de comprovação de qualificação técnica, a "comprovação de aptidão para desempenho de atividade pertinente e compatível em características, quantidades e prazos com o objeto da licitação". Por sua vez, o § 1º estabelece que, no caso de obras e serviços, tal comprovação deverá ser feita por "atestados fornecidos por pessoas jurídicas de direito público ou privado". Nota-se que a exigência de atestados de capacidade técnica, segundo os dispositivos citados, é cabível tanto nas contratações de obras quanto nas de serviços. Considerando que o Pregão Eletrônico 27/2019 tem por objetivo a contratação de empresa para prestação de serviços de fornecimento de refeições institucionais, não se vislumbra a existência de impeditivo legal em relação à exigência em questão.
Por sua vez, não parece ser verdadeira a hipótese aventada pelo MPF, no sentido de que somente a própria Administração Pública contrataria serviços de alimentação para ocupantes dos cargos delineados na alínea 'd.2.1' do subitem 10.2 do edital. O dispositivo editalício em questão foi redigido da forma seguinte:
10.2. Para fins de habilitação deverão ser apresentados ainda:
[...]
d) Atestado de Capacidade Técnica fornecido por pessoa jurídica de direito público ou privado, que comprove que a licitante executou ou está executando, a contento, serviço de fornecimento de refeições, devendo o (s) documento (s) conter o nome, o endereço, o telefone dos atestadores, ou qualquer outra forma de que o STF possa valer-se para manter contato com os declarantes e comprovar:
d.1) que realizou 1 (um) evento no qual foi prestado o serviço de alimentação, do tipo almoço ou jantar à francesa, para 100 (cem) ou mais convidados, com a presença de 2 (duas) ou mais altas autoridades;
d.2) que realizou 1 (um) evento no qual foi prestado o serviço de alimentação, do tipo recepção, para 200 (duzentos) ou mais convidados, com a presença de 2 (duas) ou mais altas autoridades;
d.2.1) considerar-se-ão altas autoridades, para os fins desta contratação: Presidentes dos Tribunais Superiores, Chefes de Estado e/ou de Governo, Vice-Presidentes da República, Vice-Primeiro-Ministros, Ministros de Estado, Presidentes do Senado Federal e da Câmara dos Deputados e Governadores de Estados.
As alíneas 'd.1' e 'd.2' descrevem eventos com serviço de alimentação (tipo almoço ou recepção) que tenham contado com a presença de ao menos duas altas autoridades. É preciso ter claro que a promoção desses tipos de eventos não está restrita à Administração Pública, uma vez que é plenamente plausível que entidades privadas realizem solenidades dessa natureza dos quais participem as autoridades relacionadas na alínea 'd.2.1' do subitem 10.2 do edital, a exemplo de almoço promovido pela Fundação Getúlio Vargas em homenagem ao Presidente do STF, que contou com a presença de diversas autoridades, inclusive de Governador de Estado (https://portal.fgv.br/noticias/fgv-realiza-almoco-homenagem-presidente-stf-ministro-dias-toffoli) . Não obstante, com vistas ao esclarecimento da questão, entende-se pertinente acrescentar na oitiva já deferida pelo Relator, quesito relacionado ao tema, solicitando ao STF que indique os motivos que levaram à inserção da exigência de comprovação de realização de eventos que contaram com a participação de ao menos duas altas autoridades, demonstrando se tratar de requisito indispensável à garantia do cumprimento do contrato.
Quanto à adoção da modalidade pregão, eventual complexidade do objeto não impede sua definição objetiva no edital da licitação, tampouco o estabelecimento de padrões usualmente adotados no mercado. Aliás, o Tribunal vem defendendo que, em contratações dessa espécie, deve-se dar preferência ao pregão, devendo-se justificar a não utilização da modalidade. Para ilustrar esse entendimento, reproduz-se excerto extraído do voto condutor do Acórdão 1667/2017-TCU-Plenário, lavrado pelo Ministro Aroldo Cedraz:
16. Como bem explicitado no Parecer do MP/TCU, o pregão, como modalidade de licitação para aquisição de bens e serviços comuns, instituído pela Lei 10.520/2002 e regulamentado na forma eletrônica pelo Decreto 5.450/2005, apresenta evidentes vantagens para a Administração Pública. A jurisprudência do TCU evoluiu nesse sentido e, assim, definiu que a não aplicação do pregão, quando viável, deverá ser motivada.
17. O Parquet observou que, nos termos da legislação em vigor, consideram-se bens e serviços comuns aqueles cujos padrões de desempenho e qualidade possam ser objetivamente definidos pelo edital, por meio de especificações usuais no mercado. "A identificação do bem comum independe da natureza simples ou da complexidade do bem ou do serviço".
Em virtude do exposto, propõe-se, com base no art. 250, V, do Regimento Interno do TCU, em complemento à oitiva constante do Ofício 1176/2019-TCU-Selog (peça 14) , solicitar ao STF que, no prazo de quinze dias, se manifeste quanto ao seguinte quesito:
	a) justifique as exigências de qualificação técnica previstas nas alíneas 'd.1' e 'd.2' do subitem 10.2 do edital, que tratam da comprovação de realização de eventos dos quais participaram ao menos duas altas autoridades, demonstrando a indispensabilidade desses requisitos à garantia do cumprimento do contrato."
14.	Ao apreciar as respostas às oitivas, a Secretaria de Controle Externo de Aquisições Logísticas assim se manifestou (peça 31) :
	"A empresa Premier Eventos Ltda., embora devidamente cientificada (peça 23) quanto à oitiva, permaneceu silente.
As oitivas encaminhadas ao STF foram respondidas por meio do documento constante da peça 26. Antes de se manifestar especificamente quanto aos quesitos, apresentou as seguintes alegações:
a) a licitação decorreu do fracasso do Pregão Eletrônico 62/2018, que tinha objeto mais abrangente (incluía eventos institucionais de forma genérica, com o fornecimento, sob demanda, de materiais e serviços) e, com a licitação frustrada, buscou-se experiências em outros órgãos públicos que, assim como o Supremo Tribunal Federal, têm atribuições de representação institucional de alta relevância; (p. 1) 
b) o STF é o órgão de cúpula do Poder Judiciário, sendo, portanto, o seu representante; (p. 2) 
c) pelo Regimento Interno do STF, cabe ao seu Presidente representar o Tribunal perante os demais poderes e autoridades, havendo nítida atribuição de representação institucional do Poder Judiciário Brasileiro; (p. 2) 
d) essa condição específica do STF na estrutura político-institucional do Estado Brasileiro coloca a Corte em posição cuja singularidade demanda esforços administrativos para viabilizar os relacionamentos institucionais próprios das altas funções de Poder da República; (p. 2) 
e) a Administração do STF iniciou benchmarking em busca das melhores práticas no país em relação ao exercício da atividade de representação institucional, analisando órgãos que têm nível de representação institucional equivalente ao STF; (p. 2) 
f) adotou-se como parâmetro o Contrato 9/2017 do Ministério das Relações Exteriores (MRE) , a quem compete realizar os eventos institucionais do Presidente da República, ajuste que já havia sido examinado e validado pelo TCU; (p. 2-3) 
g) o Contrato 9/2017 do MRE é resultado de adaptações das contratações de cerimonial do Itamaraty às recomendações feitas pelo TCU no Acórdão 2943/2013-TCU-Plenário, Relator Benjamin Zymler, resultante de "auditoria nos contratos celebrados pelo MRE nas áreas afetas à competência do Cerimonial"; (p. 3) 
h) a própria licitação que resultou no Contrato 9/2017 foi objeto de questionamento no TCU, que concluiu pela ausência de irregularidades, conforme Acórdão 432/2018-TCU-Plenário, Relator Augusto Sherman. (p. 3) 
Análise:
O Contrato 9/2017 do MRE, que, segundo o STF, foi o parâmetro adotado para a licitação ora em análise, foi firmado a partir do Pregão Eletrônico 32/2016, promovido pela Divisão de Recursos Logísticos do referido Ministério (Uasg 240013) , que teve por objeto a "contratação de empresa organizadora de eventos, para prestação de serviços de gestão, planejamento, organização, promoção, coordenação, operacionalização, produção e assessoria de eventos". Esse certame foi questionado no âmbito do TC Processo 004.478/2017-1 (representação) , sob o argumento de que o BDI e alguns preços unitários da proposta declarada vencedora não estavam conforme o edital. Além dessas questões, a unidade técnica responsável pela instrução do processo solicitou esclarecimentos para o sensível aumento da estimativa de consumo e para a possibilidade de adesões à ata de registro de preços.
Embora o STF alegue que o referido contrato serviu como base para sua licitação, o fornecimento de alimentos e bebidas nele previsto não é similar ao do Pregão Eletrônico 27/2019, conforme se observa da planilha abaixo, retirada do instrumento convocatório do MRE:
	Sequencial
	Recurso
	Unidade
	Quantidade estimada anual arbitrada novo contrato

	ITEM 1
	ALIMENTOS E BEBIDAS
		
	I
	Serviços de bufê
		
	1
	Coffee-break tipo 1 (12.5.1) 
	Participante
	3.921

	2
	Coffee-break tipo 2 (12.5.2) 
	Participante
	2.494

	3
	Coffee-break tipo 3 (12.5.3) 
	Participante
	363

	4
	Refeição de trabalho (12.5.4) 
	Participante
	360

	5
	Brunch tipo 1 (12.5.5) 
	Participante
	1.006

	6
	Brunch tipo 2 (12.5.6) 
	Participante
	1.389

	II
	Serviços à mesa
		
	7
	Serviço de café, chá e água tipo 1 (12.6.1) 
	Participante
	33.986

	8
	Serviço de café, chá e água tipo 2 (12.6.2) 
	Participante
	2.321

	9
	Serviço de café e água à americana (12.6.3) 
	Participante
	6.384

	10
	Minipão de queijo tipo 1 (12.6.4) 
	Porção de 16 unidades
	399

	11
	Minipão de queijo tipo 2 (12.6.5) 
	Porção de 32 unidades
	678

	12
	Minipão de queijo tipo 3 (12.6.6) 
	Quilograma
	968

	13
	Petit-four  tipo 1 (12.6.7) 
	Porção de 200 g
	337

	14
	Petit-four  tipo 2 (12.6.8) 
	Porção de 400 g
	32

	III
	Serviço de coquetel
		
	15
	Coquetel (12.7.1) 
	Participante
	221

	IV
	Recursos  complementares aos serviços  de bufê e à mesa
		
	16
	Garrafa de água mineral com/sem gás de 300 ml (12.1.4.1) 
	Unidade
	378

	17
	Sachê de chá (12.1.4.2) 
	Unidade
	107

	18
	Jarra de suco (12.1.4.3) 
	Litro
	909

Não há previsão de almoços ou jantares nos padrões especificados no edital do STF, nem de fornecimento de bebidas alcoólicas. Além de três tipos de coffe-break e dois tipos de brunch, há apenas o item "refeição de trabalho", assim descrito no Termo de Referência:
12.5.4.4. As refeições de trabalho terão os seguintes itens:
12.5.4.4.1. Uma entrada consommé (exemplos: sopa fria, sopa cremosa ou outras entradas do gênero) .
12.5.4.4.2. Prato principal (exemplos: carne vermelha, filé mignon, picanha, ave, filé de peixe nobre ou crustáceo, opção de prato principal vegetariano à base de proteína) .
12.5.4.4.3. Dois acompanhamentos para o prato principal (exemplos: leguminosas e verduras) .
12.5.4.4.4. Salada.
12.5.4.4.5. Sobremesa:
12.5.4.4.5.1. Frutas em caldas, tortas, mousses, cremes, pavês ou assemelhados.
12.5.4.4.5.2. Dois tipos de frutas laminadas (sugestões: manga, mamão papaia, melão, abacaxi) , em peças de vidro com suporte de metal.
12.5.4.4.6. Bebidas:
12.5.4.4.6.1. Suco de fruta integral e água.
12.5.4.4.6.2. Café e chá.
Na verdade, o modelo de contratação utilizado pelo STF foi o do Pregão Eletrônico 2/2017, promovido pelo Cerimonial do MRE (Uasg 240012) , cujos Apêndices I e II do Anexo III - Caderno de Especificações Técnicas possuem redações idênticas às dos Anexos C e D do edital do Pregão Eletrônico 27/2019. Esse certame do MRE também foi alvo de representação perante o TCU (TC Processo 016.212/2017-7) , ocasião em que foram discutidos dispositivos do edital relativos ao não parcelamento do objeto, à qualificação econômico-financeira e à permissão de subcontratação.
Os questionamentos tratados na presente representação não foram examinados nos processos acima mencionados, portanto, não houve pronunciamento do Tribunal sobre a matéria. Reiterando o exposto na instrução inicial, as análises do TCU em processos de denúncia e representação não pressupõem chancela à integralidade dos termos do instrumento convocatório e dos atos administrativos produzidos no curso dos certames neles questionados. Embora a atuação do Tribunal não esteja limitada aos apontamentos dos denunciantes/representantes, em regra, em razão da celeridade que esses processos costumam exigir, as análises promovidas pelo Tribunal não são exaurientes.
Ofício 1175/2019-TCU-Selog - item 'a': justificativa para a inserção de pratos sofisticados, na lista ilustrativa de pratos constante do Anexo C do Termo de Referência, induzindo a contratações mais onerosas para a Administração Pública;
Manifestação do órgão/entidade:
a) o Anexo C do Termo de Referência apresenta uma lista ilustrativa de pratos, não impositiva, constituindo apenas uma referência necessária para o controle da qualidade dos serviços a serem prestados pela futura contratada; (p. 3) 
b) a lista exemplificativa é necessária para que o licitante tenha algum parâmetro para formar a sua proposta de preços, cabendo à empresa propor à Assessoria de Cerimonial do STF o cardápio, utilizando a referida lista como referência, não sendo obrigatório, por óbvio, que sejam servidos todos os itens detalhados no Anexo C; (p. 3) 
c) ao contrário de "induzir a contratações mais onerosas para a Administração Pública", a lista teve como resultado dar maior clareza às concorrentes a respeito da qualidade do serviço a ser prestado, evitando análises subjetivas do gestor durante a execução do contrato; (p. 3) 
d) a especificação permite que os concorrentes montem suas propostas de preço considerando os itens de menor valor dentro da lista exemplificativa (o que pode variar em decorrência da sazonalidade de vários dos itens da lista) , mas mantendo a qualidade mínima que se espera de um evento institucional a ser realizado pelo mais importante Tribunal do Poder Judiciário Brasileiro; (p. 3) 
e) não se está diante do fornecimento de refeições diárias aos Ministros do STF, que, sem exceção, custeiam individualmente suas refeições. (p. 4) 
Análise:
A lista exemplificativa, embora torne o objeto mais claro, contém pratos sofisticados, com ingredientes requintados que, indubitavelmente, impactam nos valores das propostas ofertadas. A afirmativa de que os concorrentes poderiam elaborar suas propostas considerando os itens de menor valor constantes da lista não é a mais plausível, pois tal hipótese representaria riscos elevados ao futuro contratado na execução dos serviços, uma vez que, segundo o subitem 1.13 do Anexo B do Termo de Referência, compete ao contratante (STF) determinar o cardápio a ser servido.
Os pratos constantes do Anexo C do Termo de Referência induzem a contratações mais onerosas, pois as propostas serão elaboradas conforme os custos dos produtos que poderão ser demandados no curso da execução contratual, cuja definição, reitera-se, compete ao órgão contratante.
No Pregão Eletrônico 18/2019 do TCU, destinado à contratação de serviços de realização de eventos, receptivos internos e externos e atividades correlatas, itens similares aos previstos no Pregão Eletrônico 27/2019 do STF foram descritos de forma mais genérica, sem as especificidades observadas nesse último, conforme tabela abaixo. O item 107 da licitação do TCU foi comparado ao item 3 do pregão do STF, relativos a almoço/jantar servidos à francesa ou à inglesa, e o item 109 do TCU com o item 6 do STF, relativos às bebidas:
	Almoço/jantar

	Item
	Tipo de serviço
	Especificações detalhadas
	Unidade
	Quant.
	Preço Unitário

	107  (TCU) 
	Almoço ou jantar tipo 2 - alimentos servidos nas dependências do TCU
	Alto padrão. Couvert; Entrada: 2 opções de pratos frios (saladas, cremes ou mousses) ; 2 pratos principais (primeiro e segundo pratos) : opções de peixe, carne nobre ou massa, com respectivas guarnições; 2 opções de sobremesa (doces, sorvetes, tortas e frutas da estação) . Deverá ser oferecido com serviço à francesa ou à inglesa, de acordo com a conveniência do contratante.
	Por pessoa
	300
	R$ 70,00

	3  (STF) 
	Almoço ou jantar tipo 1 - alimentos
	3 horas de duração - serviço volante de 6 (seis) variedades de salgadinhos quentes e frios; cardápio composto de entrada, prato principal e sobremesa, servidos à francesa ou à inglesa, a critério da Contratante. Poderá ser solicitada a inserção de amusebouche e/ou entremeses. Deverá ser montada mesa de chá e café para serem servidos ao final do almoço ou jantar. O cardápio deverá incluir opção de pratos de dietas especiais (vegetarianas, veganas, hipossódicas, de restrição calórica, de açúcar, glúten, lactose, etc.) . Cobertura completa (com o uso de xícaras e pratos de louça, copos/taças em cristal, maître, garçons, copeira etc.) .
	Por pessoa
	480
	R$ 135,41

	Bebidas

	Item
	Tipo de serviço
	Especificações detalhadas
	Unidade
	Quant.
	Preço Unitário

	109  (TCU) 
	Almoço ou jantar tipo 2 - bebidas 
	água mineral (com e sem gás) , 2 tipos de refrigerantes (normal e dietético) , 2 tipos de sucos de frutas natural, sendo um deles de laranja, cerveja, vinhos branco e tinto nacional de reconhecida qualidade, espumante nacional de reconhecida qualidade; uísque (tipo Johnnie Walker, red label ou similar) , café expresso e chá acompanhados de mini trufas e petit fours. Os vinhos deverão ser harmonizados com a entrada e o prato principal.
	Por pessoa
	500
	R$ 25,00

	6  (STF) 
	Almoço ou jantar tipos 1 e 2 - bebidas 
	3 horas de duração - bebidas não-alcoólicas: água mineral com e sem gás, 3 (três) variedades de sucos de frutas, 1 (uma) variedade de suco de fruta sem açúcar, 2 variedades de refrigerantes, 1 (uma) variedade de refrigerante light, 1 (uma) variedade de refrigerante diet, café e 3 (três) variedades de chá; bebidas alcóolicas: uísque, gim, vodca, Campari, vinhos brancos e tintos nacionais premiados, espumantes nacionais premiados, licores e digestivos. A contratada deverá fornecer os copos e as taças de cristal. Cobertura completa (com uso de xícaras e pratos de louça, copos/taças em cristal, maítre, garçons, copeira, etc.) .
	Por pessoa
	500
	R$ 70,31

Embora não haja uma perfeita correlação na descrição dos itens contratados pelo TCU e pelo STF, há similaridade que permite a comparação. Para as refeições, o valor do STF é quase o dobro do valor do TCU e, no caso das bebidas, quase o triplo, diferenças que podem ser atribuídas, ao menos em parte, às especificações dos pratos e bebidas presentes no edital do Pregão Eletrônico 27/2019.
Ofício 1175/2019-TCU-Selog - item 'b': justificativa para o disposto no subitem 1.12 do Anexo B do Termo de Referência, o qual define as altas autoridades cujo comparecimento justifica a realização de evento institucional suportado pelo objeto da licitação;
Manifestação do órgão/entidade:
a) o contrato firmado como resultado do Pregão Eletrônico 27/2019 servirá para atender apenas a eventos institucionais nos quais esteja presente o Presidente do STF, o Vice-Presidente do STF no exercício da Presidência ou Ministro do STF no exercício da Presidência ou que tenha sido designado formalmente pelo Presidente para representar o Tribunal; (p. 4) 
b) no exercício da representação institucional, o STF realiza diversos eventos com representantes dos demais Poderes da República, da Magistratura nacional, além dos Estados, do Distrito Federal e dos municípios, em razão da sua função de guardião do Pacto Federativo Brasileiro; (p. 4) 
c) a representação institucional não se limita ao território nacional, havendo hipóteses nas quais o STF (pelo seu Presidente ou por Ministros designados por aquele) realiza agendas institucionais com autoridades, tribunais e organismos internacionais; (p. 4) 
d) foram realizados diversos eventos de natureza institucional em razão do papel desempenhado pelo STF no cenário internacional: em 7/2/2017, houve a recepção do Presidente da Argentina, que exercia a Presidência do Mercosul; em 6/4/2017, foram recebidos o Rei e a Rainha da Suécia; em junho de 2017 foi realizado o XXIII Encontro de Presidentes e Juízes de Tribunais Constitucionais da América Latina; em 21/8/2017, recepção do Presidente do Paraguai; e em 27/4/2018, recepção do Presidente do Chile; (p. 4) 
e) além dos eventos acima, o STF representa o Estado Brasileiro em dois organismos internacionais que reúnem membros e tribunais de cúpula de diversos países: a Comissão Europeia para a Democracia através do Direito (Comissão de Veneza) e a Conferência das Jurisdições Constitucionais dos Países de Língua Portuguesa (CJCPLP) ; (p. 4-5) 
f) em 2019, o STF realizará eventos setoriais no âmbito da presidência pro tempore brasileira do Mercosul e da cúpula dos BRICS; (p. 5) 
g) além de não contar com residência oficial para o Presidente, a Administração do STF optou por contratar empresa que forneça refeições prontas para a finalidade restrita de atender a eventos oficiais com a presença da autoridade máxima do órgão, medida de economia, pois a despesa com as refeições ocorrerá apenas se houver o evento institucional, ao contrário da opção por servidores e funcionários terceirizados, cuja despesa é fixa; (p. 5) 
h) a inclusão do subitem 1.12 do Anexo B do Termo de Referência se justifica pela necessidade de que a empresa contratada fosse apta a realizar eventos dignos das melhores práticas de cerimonial, tal qual se observa em eventos proporcionados pelas Presidências dos demais Poderes da República. (p. 5) 
Ofício 1268/2019-TCU-Selog - item 'a': justificativa para as exigências de qualificação técnica previstas nas alíneas 'd.1' e 'd.2' do subitem 10.2 do edital, que tratam da comprovação de realização de eventos dos quais participaram ao menos duas altas autoridades, demonstrando a indispensabilidade desses requisitos à garantia do cumprimento do contrato
Manifestação do órgão/entidade:
a) ratifica a análise feita em instrução da Selog (excertos dos parágrafos 9, 10 e 11 da peça 15) ; (p. 7) 
b) o intuito da contratação foi tornar o Supremo Tribunal Federal apto a proporcionar eventos institucionais na presença do Presidente da Corte e de altas autoridades nacionais e estrangeiras, no mesmo nível daqueles oferecidos pelos demais Poderes da República e, para garantir que a execução do contrato suprisse a demanda do Tribunal, exigiu-se a comprovação de experiência na implementação do serviço nos moldes esperados; (p. 7) 
c) o TCU, por ocasião do Acórdão 432/2018-TCU-Plenário, Relator Augusto Sherman, diante da hipótese de que requisito de qualificação técnica poderia restringir a competitividade do certame, concluiu que o expressivo número de empresas concorrentes e de lances efetuados demonstrou não ter ocorrido, na prática, a referida restrição; (p. 8) 
d) o Pregão 27/2019 contou com a participação de dez empresas interessadas e o valor adjudicado foi 57,55% menor que o estimado no edital, restando demonstrado que a competitividade do certame não foi prejudicada pelas exigências de qualificação técnica previstas nas alíneas 'd.1' e 'd.2' do subitem 10.2 do edital. (p. 8) 
Análise:
O item 'b' do Ofício 1175/2019 e o item 'a' do Ofício 1268/2019, por tratarem de assuntos complementares, serão analisados em conjunto. O primeiro cuida da definição de "altas autoridades" e o segundo, da pertinência da comprovação de realização de eventos com a participação das referidas autoridades para fins de qualificação técnica.
Quanto à análise constante da instrução anterior (peça 15) , importa destacar que, na oportunidade, não se concluiu pela adequação da exigência ao certame em apreço, mas apenas que a premissa constante da peça encaminhada pelo Ministério Público Federal, de que a promoção de eventos com a presença de ao menos duas "altas autoridades" estaria restrita a órgãos/entidades da Administração Pública, não seria correta.
O STF justifica a exigência na necessidade de que a empresa seja apta a realizar eventos dignos das melhores práticas de cerimonial, uma vez que os que pretende promover por meio da contratação serão destinados a autoridades. Tal condição, entretanto, por si, não é suficiente para evidenciar as repercussões e peculiaridades que a participação de autoridades impõe à realização dos eventos, tampouco especifica as razões pelas quais a exigência seria imprescindível para garantir a boa execução do contrato, conforme exige o inciso XXI do art. 37 da Constituição Federal.
Assim, entende-se que a exigência não foi devidamente justificada pelo órgão.
Ofício 1175/2019-TCU-Selog - item 'c': demonstre que as exigências contidas no Anexo D do Termo de Referência do Pregão Eletrônico 27/2019, especialmente às relacionadas às safras, ao processo produtivo e às premiações internacionais, não restringem indevidamente o rol de produtos que poderão ser fornecidos, constituindo o mínimo necessário à garantia da boa execução contratual e ao atingimento da finalidade da licitação;
Manifestação do órgão/entidade:
a) o detalhamento das bebidas teve como objetivo reduzir a margem de subjetividade quanto à qualidade do produto a ser incluído pela empresa contratada quando da realização do serviço, evitando-se o uso de expressões como "reconhecida qualidade" ou "qualidade superior", que impõem significativa margem de insegurança aos licitantes, podendo resultar no aumento do valor da contratação, pois os licitantes tendem a considerar produtos de maior valor quando estão diante de itens cujas especificações contenham elementos subjetivos; (p. 5) 
b) o Cerimonial do STF se valeu de modelo de licitação já experimentado pelo MRE e validado pelo TCU, sendo o Anexo D cópia literal do Apêndice II do Anexo III do edital do MRE. (p. 5) 
Ofício 1175/2019-TCU-Selog - item 'd': relacione os produtos (vinhos e espumantes) aptos a atender às especificações exigidas nos subitens 1.1.2 a 1.1.8 do Anexo D do Termo de Referência do Pregão Eletrônico 27/2019; demonstre que as exigências contidas no Anexo D do Termo de Referência do Pregão Eletrônico 27/2019, especialmente às relacionadas às safras, ao processo produtivo e às premiações internacionais, não restringem indevidamente o rol de produtos que poderão ser fornecidos, constituindo o mínimo necessário à garantia da boa execução contratual e ao atingimento da finalidade da licitação;
Manifestação do órgão/entidade:
a) a Administração do STF não se prendeu a rótulos específicos de vinhos para a elaboração do edital de licitação, o que poderia ser entendido como direcionamento; (p. 6) 
b) optou-se pelo detalhamento da qualidade esperada do vinho e, dentro das especificações apresentadas, caberia aos licitantes escolherem no mercado aqueles que, atendendo às especificações, permitissem a formação do menor preço; (p. 6) 
c) os subitens 1.1.2 a 1.1.8 do Anexo D foram baseados em duas circunstâncias fáticas: 1) a experiência do MRE na licitação que resultou no seu Contrato 9/2017 deixou evidente a existência de produtos aptos para atender as especificações do Anexo D e 2) o não questionamento do TCU quanto a esse item específico do Contrato 9/2017 do MRE, no momento em que examinou o referido contrato (Acórdão 432/2018 do TCU) , gerou presunção quanto à sua validade jurídica, sendo medida de economia administrativa a adoção de modelos experimentados e validados pelos órgãos de controle. (p. 6) 
Análise:
Os itens 'c' e 'd' do Ofício 1175/2019-TCU-Selog, por estarem relacionados, serão analisados em conjunto.
Depreende-se da manifestação do órgão que o Anexo D do Termo de Referência foi mera reprodução de especificação constante de edital de licitação do MRE, o que implica ausência de análise prévia do STF em relação à questão. A adoção de modelo utilizado por outro órgão não exime o contratante de realizar seus próprios estudos preliminares, conforme determina o inciso IX do art. 6º da Lei 8.666/1993.
Apesar da alegação de que as especificações teriam por finalidade reduzir a margem de subjetividade quanto à qualidade do produto que poderia ser fornecido, não foi capaz de relacionar os produtos que as atenderiam. O órgão não demonstrou a necessidade de produtos oriundos de safras e processos produtivos específicos, além de agraciados com quatro premiações internacionais, tampouco evidenciou existirem no mercado diferentes bebidas capazes de atender aos requisitos estabelecidos.
A ausência de manifestação específica sobre a matéria em processo de fiscalização realizado pelo TCU em contratação similar realizada pelo MRE, conforme já observado nesta instrução, não significa aprovação do Tribunal à integralidade dos termos do instrumento convocatório.
Assim, entende-se que as exigências não foram devidamente justificadas pelo órgão.
Ofício 1175/2019-TCU-Selog - item 'e': encaminhe ao Tribunal cópia dos estudos preliminares e demais elementos técnicos necessários, consoante o art. 3º, incisos I e III, da Lei 10.520/2002, que demonstrem a necessidade de contratação dos itens para a manutenção das atividades institucionais, nos quantitativos estimados, correlacionando-os com a estimativa de eventos e recepções para os quais se destinam, indicando as autoridades previstas para comparecerem em cada um;
Manifestação do órgão/entidade:
a) inteiro teor do Processo SEI 012900/2018, relativo ao Pregão Eletrônico 27/2019, consta como "item não digitalizável" da peça 26; (p. 6) 
b) a estimativa de quantitativo para contratação foi baseada não apenas no histórico de eventos ocorridos no Supremo Tribunal Federal, mas também na expectativa de aumento na quantidade de eventos, reiterando que, em 2019, o Brasil assumirá a Presidência pro tempore do Mercosul e da cúpula dos BRICS, o que demandará do STF a realização de eventos para o recebimento de autoridades estrangeiras, incluindo Chefes de Estado; (p. 6) 
c) a realização de tais eventos depende da disponibilidade de agenda de diversas autoridades do alto escalão da República e de outros países, não havendo ainda cronograma de datas e nem lista de convidados de cada um; (p. 6) 
d) o contrato será executado sob demanda, o que significa dizer que, caso a estimativa de eventos não se concretize, não haverá prejuízo para a Administração; (p. 6) 
e) exigir o detalhamento exato da quantidade de eventos e das autoridades previstas em cada um deles dentro do período de vigência de um contrato (12 meses) seria inviabilizar qualquer tipo de contratação relacionada ao atendimento de eventos institucionais, sejam para atendimento das necessidades do Supremo Tribunal Federal, da Câmara dos Deputados, do Senado Federal ou da Presidência da República. (p. 6) 
Análise:
Em que pesem as dificuldades inerentes ao planejamento de contratações similares às do Pregão Eletrônico 27/2019, não foram identificados no processo administrativo relativo à contratação estudos técnicos que dessem suporte ao quantitativo e aos tipos de eventos nele previstos.
Na primeira versão do Termo de Referência (peça 28) , de 28/12/2018, foram relacionados sete tipos de eventos, conforme tabela abaixo, descritos de forma mais geral, sem o detalhamento presente na versão do instrumento convocatório que foi publicada e sem previsão de fornecimento de bebidas alcóolicas.
	Item
	Descrição
	Quantidade Anual
	Eventos estimados

	1
	Coffee Break/Welcome Coffee
	600
	3 eventos de 200 pessoas

	2
	Coquetel
	500
	2 eventos de 250 pessoas

	3
	Almoço/jantar tipo buffet
	300
	3 eventos de 100 pessoas

	4
	Almoço/jantar tipo empratado
	100
	1 evento de 100 pessoas

	5
	Almoço/jantar à inglesa
	240
	2 eventos de 20 pessoas por mês

	6
	Refeição para equipe de apoio
	100
	2 eventos de 50 pessoas

	7
	Lanche
	300
	Para equipes de apoio que participem de eventos de posse ou internacionais, para aproximadamente 60 pessoas.

Sem a juntada de qualquer estudo ao processo administrativo, essa configuração foi substancialmente alterada em 26/2/2019, conforme versão do Termo de Referência constante da peça 29. O objeto passou a ser composto pelos itens abaixo, os quais foram detalhados nos Anexos C e D do Termo de Referência.
	Item
	Descrição
	Quantidade Anual
	Eventos estimados

	1
	Café da manhã ou chá
	180
	1 evento de 15 pessoas por mês

	2
	Brunch
	180
	1 evento de 15 pessoas por mês

	3
	Almoço/jantar tipo 1 - alimentos
	480
	2 eventos de 20 pessoas por mês

	4
	Almoço/jantar tipo 2 - alimentos
	800
	4 eventos de 200 pessoas por ano

	5
	Almoço/jantar tipo 3 - alimentos
	72
	2 eventos de 3 pessoas por mês

	6
	Almoço/jantar tipo 1 e 2 - bebidas
	1280
	Considerando o quantitativo da refeição tipo 1 e 2.

	7
	Almoço/jantar tipo 3 - bebidas
	72
	2 eventos de 3 pessoas por mês

	8
	Almoço/jantar tipo 6 - alimentos e bebidas
	160
	Para equipe de apoio - 20% da refeição tipo 2.

	9
	Coffee break/Welcome Coffee
	1200
	6 eventos de 200 pessoas por ano

	10
	Coquetel tipo 1 - alimentos
	800
	4 eventos de 200 pessoas por ano

	11
	Coquetel tipo 1 - bebidas
	800
	4 eventos de 200 pessoas por ano

	12
	Coquetel tipo 2 - alimentos
	400
	4 eventos de 100 pessoas por ano

	13
	Coquetel tipo 2 - bebidas
	400
	4 eventos de 100 pessoas por ano

	14
	Coquetel tipo 3 - alimentos
	400
	2 eventos de 200 pessoas por ano

	15
	Coquetel tipo 3 - bebidas
	400
	2 eventos de 200 pessoas por ano

Verifica-se que a alteração resultou em considerável ampliação do objeto. O novo Termo de Referência previu 1.352 almoços/jantares (itens 3 a 5) , 1.200 coffee break (item 9) e 1.600 coquetéis (itens 10, 12 e 14) , contra os 640 (itens 3 a 5) , 600 (item 1) e 500 (item 2) , respectivamente, constantes da primeira versão do documento. Foram acrescidos itens específicos para bebidas, inclusive alcóolicas, que passaram a ser cobradas separadamente. A quantidade de eventos previstos passou de 35 para 126, o que corresponde a mais da metade dos dias úteis no período de execução do contrato.
Embora o Despacho 0829602/2019 emitido pela Assessoria do Cerimonial (peça 29, p. 25-28) indique ter considerado as demandas dos primeiros cinco meses da atual gestão do órgão e a expectativa de eventos futuros, não foram juntados ao processo administrativo os estudos preliminares que embasaram a nova composição do objeto e os quantitativos previstos.
Ainda que, conforme argumenta o órgão, não seja viável definir com precisão a quantidade de eventos que serão promovidos, é indispensável que o planejamento da contratação seja realizado com base em estudos técnicos preliminares. Deveria o órgão identificar, além da demanda histórica, os eventos adicionais que podem advir de condições específicas do órgão durante o período de abrangência do futuro contrato, a exemplo do citado exercício da Presidência do Mercosul e da cúpula dos BRICS pelo Brasil, de forma a permitir o dimensionamento do objeto com maior proximidade à realidade da execução. Tais estudos, conforme já observado, não constaram o processo administrativo relativo ao Pregão Eletrônico 27/2019.
Outro aspecto que merece atenção diz respeito à omissão do instrumento convocatório quanto aos tipos de eventos em que as refeições institucionais contratadas por meio desse certame poderiam ser demandadas. Embora a manifestação do STF indique que o contrato decorrente do Pregão Eletrônico 27/2019 atenderia apenas a eventos institucionais com a presença do Presidente do STF, do Vice-Presidente do STF no exercício da Presidência ou de Ministro do STF no exercício da Presidência ou que tenha sido designado formalmente pelo Presidente para representar o Tribunal, tal limitação não consta do edital. Entende-se que, em prol da transparência, o órgão deveria ter estabelecido, de forma clara, as hipóteses em que os diferentes tipos de refeições/bebidas previstos no certame poderiam ser demandados.
Ofício 1175/2019-TCU-Selog - item 'f': demais informações que julgar necessárias;
Manifestação do órgão/entidade:
a) o equilíbrio e a harmonia entre os Poderes da República exigem que sejam colocados à disposição de cada um recursos equivalentes para o exercício de suas atribuições institucionais, sendo inquestionável que o Presidente do STF, na condição de líder do Poder Judiciário, tem atribuições que vão além de sua competência principal de prestar a jurisdição; (p. 8) 
b) todavia, o Presidente do STF não dispõe dos mesmos instrumentos colocados à disposição dos presidentes dos demais Poderes para o exercício das atribuições institucionais, a começar pela ausência de residência oficial; (p. 8) 
c) as Presidências dos Poderes Executivo e Legislativo têm à sua disposição serviço completo de refeições nas residências oficiais; (p. 8) 
d) o Senado possui o Contrato 2018-0066 para "serviços de apoio administrativo nas dependências do complexo arquitetônico e nas residências oficiais do Senado Federal", com previsão de três postos de cozinheiro; (p. 8) 
e) pelo Contrato 2016/206.0, a Câmara dos Deputados mantém postos de trabalho de auxiliar de cozinha, chefe de cozinha e garçons para a residência oficial do Presidente; (p. 8) 
e) a Presidência da República, além do Contrato 9/2017 do MRE, tem à sua disposição o Contrato 81/2013, que contempla serviços de copa e cozinha e aquisição de gêneros alimentícios; (p. 8) 
f) qualquer tratamento que seja dado por essa Corte de Contas ao Pregão Eletrônico 27/2019 (e respectivo contrato) deve considerar a necessidade de se manter a correlação dos instrumentos colocados à disposição dos Três Poderes para o alcance de suas atribuições institucionais, não podendo ser dado tratamento diferenciado; (p. 9) 
g) não há risco de repercussão do contrato mantido pelo STF em outros órgãos do Poder Judiciário, pois o fundamento utilizado para a referida contratação é exclusivo do STF (chefia do Poder Judiciário Nacional ao Presidente do STF) . (p. 9) 
h) o interlocutor para dirimir eventuais dúvidas é o Sr. Eduardo Silva Toledo, Diretor-Geral do STF. (p. 9) 
Análise:
É preciso deixar claro que a necessidade dos serviços licitados por meio do Pregão Eletrônico 27/2019 não foi questionada nesta representação. Os apontamentos trazidos pelo Ministério Público junto ao TCU diziam respeito às especificações dos pratos e bebidas previstas no edital.
Os contratos formalizados por outros órgãos da Administração Pública indicados na resposta apresentada não têm o condão de afastar as irregularidades aqui identificadas. Os serviços de apoio administrativo às residências oficiais da Presidência da República, do Senado Federal e da Câmara dos Deputados, que tratam de disponibilização de mão de obra para atendimento das necessidades dos referidos órgãos, não se confundem com o objeto do Pregão Eletrônico 7/2019 do STF, que tem por objeto o fornecimento de refeições e bebidas.
Quanto aos recursos a serem disponibilizados aos Poderes da República, entende-se que devem ser compatíveis com suas respectivas atribuições e necessidades. Embora o STF, que tem por atividade precípua a prestação da jurisdição constitucional, possua dentre suas incumbências representar institucionalmente o Poder Judiciário, deve-se considerar que tal encargo é muito mais presente no âmbito dos Poderes Executivo e Legislativo, tendo em vista que o exercício do governo e da legislatura, por essência, é permeado cotidianamente por atividades do tipo.
No âmbito do Poder Legislativo, os serviços de fornecimento de refeições em eventos institucionais são prestados pelo Serviço Nacional de Aprendizagem Comercial, a partir dos contratos 65/2014 e 120370/2015, firmados, respectivamente, pelo Senado Federal e Câmara dos Deputados. Assim como na contratação do TCU, o objeto é descrito de forma geral, sem as especificidades observadas no edital do STF. Com vistas a facilitar a comparação entre as contratações realizadas pelo STF, MRE, TCU, Senado Federal e Câmara dos Deputados, foi elaborada a tabela constante da peça 30.
Quanto ao Pregão Eletrônico 2/2017, promovido pelo Cerimonial do MRE (Uasg 240012) , que serviu de modelo para o certame ora analisado, entende-se não ser adequado analisá-lo no âmbito deste processo. Comparação entre os valores obtidos nesse certame com os constantes da proposta vencedora do Pregão Eletrônico 27/2019 do STF permitiu identificar diferenças relevantes nos valores unitários, consideravelmente maiores na contratação realizada pelo órgão do Poder Executivo. Com vistas a não prejudicar o andamento da presente representação, tais questões poderão ser, oportunamente, avaliadas em processo autônomo, a ser constituído especificamente para tal finalidade.
Conclusão
Diante do exposto, os elementos constantes dos autos permitem, desde já, a avaliação quanto ao mérito da presente representação como procedente.
Em relação ao Contrato 26/2019, firmado a partir do Pregão Eletrônico 27/2019, propõe-se determinar ao STF que se abstenha de prorrogá-lo, considerando a ocorrência das seguintes falhas: 
a) indicação exemplificativa de pratos sofisticados, sem a devida justificativa técnica, induzindo à oferta de propostas com valores mais elevados;
 b) exigência de vinhos e espumantes de safras e processo produtivo específicos, com quatro premiações internacionais, sem a demonstração de sua pertinência e sem a realização de estudo com vistas ao levantamento das opções disponíveis no mercado, induzindo à oferta de propostas mais onerosas para a Administração Pública; 
c) comprovação de qualificação técnica mediante apresentação de atestado de capacidade técnica que comprovasse realização de eventos com a presença de duas "altas autoridades", sem a devida fundamentação;  
d) ausência de estudos prévios relacionados ao dimensionamento do objeto;
 e) omissão do instrumento convocatório quanto às hipóteses em que cada tipo de refeição ou bebida institucional prevista na contratação poderia ser demandada.
Por fim, em vista do disposto no subitem 9.3 do Acórdão 1475/2019-TCU-Plenário (peça 27) , propõe-se a juntada da deliberação que vier a ser proferida e respectivos relatório e voto ao TC Processo 009.653/2019-8, que cuida de Solicitação do Congresso Nacional oriunda da Comissão de Transparência, Governança, Fiscalização e Controle e Defesa do Consumidor do Senado Federal, por meio da qual é solicitada inspeção no Supremo Tribunal Federal, a fim de averiguar a legalidade, a legitimidade e a economicidade do Pregão Eletrônico 27/2019.

	Em virtude do exposto, propõe-se:
39.1.	conhecer da representação, satisfeitos os requisitos de admissibilidade constantes no art. 113, § 1º, da Lei 8.666/1993, c/c os arts. 235 e 237, VII, do Regimento Interno deste Tribunal, e no art. 103, § 1º, da Resolução - TCU 259/2014, para, no mérito, considerá-la procedente;
39.2.	determinar ao Supremo Tribunal Federal (STF) , com fundamento no art. 250, inciso II, do Regimento Interno/TCU, que se abstenha de prorrogar o Contrato 26/2019, firmado a partir do Pregão Eletrônico 27/2019 ou que o faça somente pelo prazo suficiente para a conclusão de novo certame, dando-se início imediato a procedimento licitatório com vistas à substituição do atual contrato, em razão das seguintes impropriedades verificadas:
	a) indicação exemplificativa de pratos sofisticados constante do Anexo C do Termo de Referência, sem a devida justificativa técnica, induzindo à oferta de propostas com valores mais elevados, em afronta aos princípios da economicidade, previsto no caput do art. 37 da Constituição Federal, e da motivação dos atos administrativos;
	b) exigência de vinhos e espumantes de safras e processo produtivo específicos, com quatro premiações internacionais, sem a demonstração de sua pertinência e sem a realização de estudo com vistas ao levantamento das opções disponíveis no mercado, induzindo à oferta de propostas mais onerosas para a Administração Pública, caracterizando inobservância ao princípio da economicidade, previsto no caput do art. 37 da Constituição Federal e ao inciso IX do art. 6º da Lei 8.666/1993 e da motivação dos atos administrativos;
	c) exigência de comprovação de qualificação técnica mediante apresentação de atestado de capacidade técnica que comprovasse realização de eventos com a presença de duas "altas autoridades" sem a devida justificativa, em afronta ao inciso XXI do art. 37 da Constituição Federal e ao inciso I do § 1º do art. 3º da Lei 8.666/1993; e
	d) ausência de estudos técnicos que justificassem o dimensionamento do objeto, contrariando o inciso IX do art. 6º da Lei 8.666/1993;
	e) omissão no instrumento convocatório quanto às hipóteses em que cada um dos itens licitados poderia ser demandado, em prejuízo à objetividade e clareza do objeto e ao princípio da transparência.
39.3.	Em atenção ao subitem 9.3 do Acórdão 1475/2019-TCU-Plenário, determinar a juntada de cópia da deliberação que vier a ser proferida e respectivos relatório e voto ao TC Processo 009.653/2019-8, informando ao requerente naqueles autos quanto às conclusões da análise do procedimento licitatório (pregão 27/2019) ;
39.4.	encaminhar cópia da presente instrução ao STF;
39.5.	informar ao STF e ao representante que o conteúdo da deliberação que vier a ser proferida poderá ser consultado no endereço www.tcu.gov.br/acordaos; e
39.6.	arquivar os presentes autos, nos termos do art. 169, III, do Regimento Interno/TCU, sem prejuízo de que a Selog monitore a determinação supra."

14.	O Ministério Público junto ao TCU assim se manifestou:
"Manifesto minha concordância com a análise da unidade técnica quanto a existência de diversas irregularidades que estariam a macular o procedimento licitatório, análise essa que contou com a anuência das instâncias dirigentes (cf. peças 32 e 33) . 
Com efeito, a apurada avaliação da Secretaria de Controle Externo de Aquisições Logísticas logrou identificar as seguintes irregularidades na condução do Pregão Eletrônico 27/2019: a) indicação exemplificativa de pratos sofisticados, sem a devida justificativa técnica, induzindo à oferta de propostas com valores mais elevados; b) exigência de vinhos e espumantes de safras e processo produtivo específicos, com quatro premiações internacionais, sem a demonstração de sua pertinência e sem a realização de estudo com vistas ao levantamento das opções disponíveis no mercado, induzindo à oferta de propostas mais onerosas para a Administração Pública; c) comprovação de qualificação técnica mediante apresentação de atestado de capacidade técnica que comprovasse realização de eventos com a presença de duas "altas autoridades", sem a devida fundamentação; d) ausência de estudos prévios relacionados ao dimensionamento do objeto; e e) omissão do instrumento convocatório quanto às hipóteses em que cada tipo de refeição ou bebida institucional prevista na contratação poderia ser demandada.
Todavia, discordo da proposta no sentido de que o Tribunal se limite a determinar a que o STF se abstenha de prorrogar o contrato já celebrado.
Entendo que o contrato, nos termos firmados, demonstra-se excessivamente oneroso para a Administração, em razão da irregularidade verificada na fase de licitação, consistente em "exigência de vinhos e espumantes de safras e processo produtivo específicos, com quatro premiações internacionais, sem a demonstração de sua pertinência e sem a realização de estudo com vistas ao levantamento das opções disponíveis no mercado, induzindo à oferta de propostas mais onerosas para a Administração Pública", incompatível com o interesse público. Ademais, houve a exigência de pratos sofisticados, conforme constante do Anexo C do Termo de Referência, sem a devida justificativa técnica, induzindo à oferta de propostas com valores mais elevados, em afronta aos princípios da economicidade, previsto no caput do art. 37 da Constituição Federal, da motivação dos atos administrativos e da moralidade administrativa, que impõe, que na Administração Pública, tudo além de ser, pareça ser honesto. O presente pregão talvez seja correto. Mas, com certeza, principalmente em um momento em se pede para o brasileiro economizar, rótulos premiados e lagostas pagos com dinheiro público não são admissíveis.
Como agravante, é necessário reconhecer que as irregularidades apuradas configuram, em tese, violação ao princípio constitucional da moralidade administrativa (art. 37, caput, da CF) , incidindo a tipificação de que trata o art. 11, inciso I, da Lei de Improbidade Administrativa (Lei nº 8.429/1992) , podendo os responsáveis responderem por improbidade administrativa.
Nessas condições, avalio como mais adequado ao interesse público a imediata rescisão do contrato, cabendo expedir determinação ao gestor para que adote as providências necessárias nesse sentido. E, caso não atendida a determinação, deverá a unidade técnica submeter ao relator proposta no sentido de se encaminhar a questão ao conhecimento do Congresso Nacional, para fins do disposto no art. 71, § 1º, da Constituição Federal (sustação do contrato) .
Diante do exposto, manifesto-me no sentido de que o Tribunal de Contas da União:
1) conheça da representação, satisfeitos os requisitos de admissibilidade constantes no art. 113, § 1º, da Lei 8.666/1993, c/c os arts. 235 e 237, VII, do Regimento Interno deste Tribunal, e no art. 103, § 1º, da Resolução - TCU 259/2014, para, no mérito, considerá-la procedente;
2) determinar ao Supremo Tribunal Federal (STF) , com fundamento no art. 250, inciso II, do Regimento Interno/TCU, que adote, de imediato, as providências necessárias à rescisão do Contrato 26/2019, firmado a partir do Pregão Eletrônico 27/2019, demonstrando ao Tribunal as ações efetivadas, no prazo de quinze dias;
3) em caso de necessidade de nova prestação do mesmo tipo de serviço, deflagre novo certame licitatório, escoimado das irregularidades apontadas na instrução da unidade técnica, a saber:
a) indicação exemplificativa de pratos sofisticados constante do Anexo C do Termo de Referência, sem a devida justificativa técnica, induzindo à oferta de propostas com valores mais elevados, em afronta aos princípios da economicidade, previsto no caput do art. 37 da Constituição Federal, e da motivação dos atos administrativos;
b) exigência de vinhos e espumantes de safras e processo produtivo específicos, com quatro premiações internacionais, sem a demonstração de sua pertinência e sem a realização de estudo com vistas ao levantamento das opções disponíveis no mercado, induzindo à oferta de propostas mais onerosas para a Administração Pública, caracterizando inobservância ao princípio da economicidade, previsto no caput do art. 37 da Constituição Federal e ao inciso IX do art. 6º da Lei 8.666/1993 e da motivação dos atos administrativos;
c) exigência de comprovação de qualificação técnica mediante apresentação de atestado de capacidade técnica que comprovasse realização de eventos com a presença de duas "altas autoridades" sem a devida justificativa, em afronta ao inciso XXI do art. 37 da Constituição Federal e ao inciso I do § 1º do art. 3º da Lei 8.666/1993; e
d) ausência de estudos técnicos que justificassem o dimensionamento do objeto, contrariando o inciso IX do art. 6º da Lei 8.666/1993;
e) omissão no instrumento convocatório quanto às hipóteses em que cada um dos itens licitados poderia ser demandado, em prejuízo à objetividade e clareza do objeto e ao princípio da transparência.
4) em atenção ao subitem 9.3 do Acórdão 1475/2019-TCU-Plenário, determinar a juntada de cópia da deliberação que vier a ser proferida e respectivos relatório e voto ao TC Processo 009.653/2019-8, informando ao requerente naqueles autos quanto à decisão que vier a ser adotada;
5) informar ao STF e ao representante que o conteúdo da deliberação que vier a ser proferida poderá ser consultado no endereço www.tcu.gov.br/acordaos; 
6) encaminhar cópia da deliberação que vier a ser adotada ao Ministério Público Federal;
7) determinar à Selog que monitore o cumprimento da determinação alusiva à rescisão do contrato, submetendo ao relator, em caso de não atendimento, proposta no sentido de se encaminhar a questão ao conhecimento do Congresso Nacional, para fins do disposto no art. 71, § 1º, da Constituição Federal (sustação do contrato) ."
10.	Estando os autos no Gabinete do Relator, foi acostada aos autos a Portaria GDG 356/2019, emitida pelo Diretor-Geral da Secretaria do Supremo Tribunal Federal, a qual disciplina a execução do Contrato 26/2019.
	É o relatório.

não há

Subprocurador-Geral Lucas Rocha Furtado.

PREGÃO ELETRÔNICO. CONTRATAÇÃO DE EMPRESA ESPECIALIZADA PARA PRESTAÇÃO DE SERVIÇOS DE FORNECIMENTO DE REFEIÇÕES INSTITUCIONAIS. AUSÊNCIA DE JUSTIFICATIVAS PARA A ESPECIFICAÇÃO DE ALIMENTOS E BEBIDAS. CLÁUSULAS RESTRITIVAS. AUSÊNCIA DE PREJUÍZO EM CONCRETO. CONHECIMENTO. PROCEDÊNCIA PARCIAL.

REPRESENTAÇÃO (REPR)

Secretaria de Controle Externo de Aquisições Logísticas (Selog).

Trata-se de representação efetuada pelo Ministério Público junto ao TCU visando a apurar a ocorrência de supostas irregularidades nos atos da administração do Supremo Tribunal Federal que objetivam a "contratação de empresa especializada para prestação de serviços de fornecimento de refeições institucionais, por demanda, incluindo alimentos e bebidas"  (Pregão Eletrônico 27/2019) .
2.	O pregão aconteceu em 26/4/2019 e a contratação ocorreu por R$ 481.720,88, sendo que o valor orçado era de R$ 1.134.893,32. Em 6/5/2018, houve a assinatura do Contrato 26/2019 com a Empresa Premier Eventos Ltda., com vigência de doze meses (peça 6) .
3.	O questionamento apresentado na representação diz respeito à composição do cardápio das "refeições institucionais", que contemplaria gêneros alimentícios e bebidas que contrastariam com a condição geral da população brasileira e com a "grave crise econômica que se abateu sobre o país há alguns anos". A lista ilustrativa dos pratos que poderiam ser escolhidos pelo contratante na formulação dos cardápios consta do Anexo C do termo de referência do Pregão Eletrônico 27/2019 (peça 1, p. 10-11) e as especificações das bebidas constam do Anexo D (peça 1, p. 11) .
4.	Em suma, o órgão ministerial argumenta que (peça 1) : 
"A notícia acima transcrita, bem como diversas outras, abordando o mesmo assunto, tiveram repercussão popular muito forte e negativa. E é de se reconhecer que essa repercussão não causa surpresa: os itens que compõem as tais "refeições institucionais", previstos no Pregão Eletrônico 27/2019, muito contrastam com os gêneros alimentícios acessíveis - ou nem isso - à grande parte da população brasileira que ainda sofre terrivelmente com a grave crise econômica que se abateu sobre o país há alguns anos. ...
Havendo, pois, elementos que indicam que padecem de ilegitimidade, por violação ao princípio constitucional da moralidade administrativa, os atos da administração do STF ... reclama-se a pronta atuação do TCU, para que, no cumprimento de suas competências constitucionais de controle externo de natureza contábil, financeira, orçamentária, operacional e patrimonial da Administração Pública Federal, decida o Tribunal pela adoção das medidas necessárias a apurar a ocorrência de irregularidades naqueles atos. 
Além disso, é de perceber que o caso em exame encerra as condições necessárias e suficientes para que, com base no que dispõe o artigo 276, caput, do Regimento Interno do TCU, seja adotada medida cautelar determinando a suspensão dos considerados atos administrativos até que o Tribunal decida sobre o mérito da questão."  (Grifou-se) . 
5.	Mediante o Acórdão 1475/2019-TCU-Plenário, foi conhecida Solicitação do Congresso Nacional que versa sobre a realização de inspeção no Supremo Tribunal Federal, a fim de averiguar a legalidade, a legitimidade e a economicidade do Pregão Eletrônico 27/2019. Mediante esse acórdão, foi informado ao solicitante que a matéria seria objeto de apreciação nestes autos (peça 35) .
6.	De acordo com os questionamentos do representante e os elementos contidos nos autos, foi promovida a oitiva do órgão e da empresa contratada nos seguintes termos (peça 15) :
a) encaminhe ao Tribunal cópia dos estudos preliminares e demais elementos técnicos necessários, consoante o art. 3º, incisos I e III, da Lei 10.520/2002, que demonstrem a necessidade de contratação dos itens para a manutenção das atividades institucionais, nos quantitativos estimados, correlacionando-os com a estimativa de eventos e recepções para os quais se destinam, indicando as autoridades previstas para comparecerem em cada um; 
b) justifique as exigências de qualificação técnica previstas nas alíneas 'd.1' e 'd.2' do subitem 10.2 do edital, que tratam da comprovação de realização de eventos dos quais participaram ao menos duas altas autoridades, demonstrando a indispensabilidade desses requisitos à garantia do cumprimento do contrato.
c) justificativa para o disposto no subitem 1.12 do Anexo B do termo de referência, o qual define as altas autoridades cujo comparecimento justifica a realização de evento institucional suportado pelo objeto da licitação; 
d) justificativa para a inserção de pratos sofisticados, na lista ilustrativa de pratos constante do Anexo C do termo de referência, induzindo a contratações mais onerosas para a Administração Pública; 
e) demonstre que as exigências contidas no Anexo D do termo de referência do Pregão Eletrônico 27/2019, especialmente as relacionadas às safras, ao processo produtivo e às premiações internacionais, não restringem indevidamente o rol de produtos que poderão ser fornecidos, constituindo o mínimo necessário à garantia da boa execução contratual e ao atingimento da finalidade da licitação; e
f) relacione os produtos (vinhos e espumantes) aptos a atender às especificações exigidas nos subitens 1.1.2 a 1.1.8 do Anexo D do termo de referência do Pregão Eletrônico 27/2019.
7.	A empresa Premier Eventos Ltda., embora devidamente cientificada quanto à oitiva, optou por permanecer silente. As oitivas encaminhadas ao STF foram respondidas por meio do documento constante da peça 26. 
8.	Ao apreciar as respostas apresentadas a unidade técnica propôs a realização de determinação ao órgão para que "se abstenha de prorrogar o Contrato 26/2019, firmado a partir do Pregão Eletrônico 27/2019 ou que o faça somente pelo prazo suficiente para a conclusão de novo certame, dando-se início imediato a procedimento licitatório com vistas à substituição do atual contrato".
9.	O Ministério Público junto ao TCU, por sua vez, propôs a realização de determinação para que o órgão "adote, de imediato, as providências necessárias à rescisão do Contrato 26/2019, firmado a partir do Pregão Eletrônico 27/2019, demonstrando ao Tribunal as ações efetivadas, no prazo de quinze dias."
II
10.	Passo a tratar dos pontos objeto de oitiva.
11.	De início, trato do tópico referente ao planejamento da contratação, em especial, da especificação dos quantitativos envolvidos.
12.	Na primeira versão do termo de referência (peça 28) , de 28/12/2018, foram relacionados sete tipos de eventos para uma quantidade total de 2.140 pessoas ao longo de doze meses:
	Item
	Descrição
	Quantidade Anual
	Eventos estimados

	1
	Coffee Break/Welcome Coffee
	600
	3 eventos de 200 pessoas

	2
	Coquetel
	500
	2 eventos de 250 pessoas

	3
	Almoço/jantar tipo buffet
	300
	3 eventos de 100 pessoas

	4
	Almoço/jantar tipo empratado
	100
	1 evento de 100 pessoas

	5
	Almoço/jantar à inglesa
	240
	2 eventos de 20 pessoas por mês

	6
	Refeição para equipe de apoio
	100
	2 eventos de 50 pessoas

	7
	Lanche
	300
	Para equipes de apoio que participem de eventos de posse ou internacionais, para aproximadamente 60 pessoas.

13.	Consoante apontou a unidade técnica, essa configuração foi profundamente alterada em 26/2/2019, passando a constar o quantitativo de 4.672 refeições de acordo com o termo de referência que acompanhou o pregão em questão:
	Item
	Descrição
	Quantidade Anual
	Eventos estimados

	1
	Café da manhã ou chá
	180
	1 evento de 15 pessoas por mês

	2
	Brunch
	180
	1 evento de 15 pessoas por mês

	3
	Almoço/jantar tipo 1 - alimentos
	480
	2 eventos de 20 pessoas por mês

	4
	Almoço/jantar tipo 2 - alimentos
	800
	4 eventos de 200 pessoas por ano

	5
	Almoço/jantar tipo 3 - alimentos
	72
	2 eventos de 3 pessoas por mês

	6
	Almoço/jantar tipo 1 e 2 - bebidas
	1280
	Considerando o quantitativo da refeição tipo 1 e 2.

	7
	Almoço/jantar tipo 3 - bebidas
	72
	2 eventos de 3 pessoas por mês

	8
	Almoço/jantar tipo 6 - alimentos e bebidas
	160
	Para equipe de apoio - 20% da refeição tipo 2.

	9
	Coffee break/Welcome Coffee
	1200
	6 eventos de 200 pessoas por ano

	10
	Coquetel tipo 1 - alimentos
	800
	4 eventos de 200 pessoas por ano

	11
	Coquetel tipo 1 - bebidas
	800
	4 eventos de 200 pessoas por ano

	12
	Coquetel tipo 2 - alimentos
	400
	4 eventos de 100 pessoas por ano

	13
	Coquetel tipo 2 - bebidas
	400
	4 eventos de 100 pessoas por ano

	14
	Coquetel tipo 3 - alimentos
	400
	2 eventos de 200 pessoas por ano

	15
	Coquetel tipo 3 - bebidas
	400
	2 eventos de 200 pessoas por ano

14.	Não foram, entretanto, justificados esses quantitativos. Não olvido ser difícil uma definição exata dos quantitativos que seriam demandados. Entretanto, como bem apontou a unidade técnica, caberia um estudo estimativo com base na demanda histórica do órgão e os eventos adicionais que poderiam advir de condições específicas durante o período de abrangência do futuro contrato.
15.	É certo que o contrato é executado sob demanda, ou seja, os pagamentos somente ocorrem na medida em que em que os serviços são prestados, de forma que eventuais erros a maior na estimativa não acarretam prejuízos ao Erário.
16.	Entretanto, a adequada fixação dos quantitativos a serem consumidos pela administração atende aos princípios licitatórios da busca pela maior competitividade. Isso porque os licitantes elaboram suas propostas tendo em conta a demanda prevista pela entidade contratante, quer em função da capacidade operacional de cada qual quer em função de eventuais ganhos de escala. 
17.	Quantitativos superestimados podem afastar licitantes que não detenham capacidade técnico-operacional para cumprir o objeto, reduzindo a competição indevidamente e afetando, potencialmente, a economicidade da contratação. 
18.	Quantitativos sobrestimados podem exigir a celebração de aditivos contratuais. Como, quando da licitação, não seria certa a realização desses aditivos, pode ocorrer que licitantes que operam com maiores quantitativos não se interessem pelo certame ou então não considerem adequadamente os ganhos de escala que adviriam caso toda a necessidade da contratação tivesse sido prevista no edital de licitação, sem depender de aditivos. 
19.	Em suma, uma adequada estimativa dos quantitativos proporciona maior previsibilidade aos licitantes acerca dos valores que auferirão, o que permite uma melhor gestão de sua estrutura de custos e a possibilidade de, em um ambiente competitivo, oferecer propostas mais vantajosas. 
20.	Feitas essas considerações, entendo que a ausência de estudos que demonstrassem a necessidade dos quantitativos licitados indica que a condução do certame poderia ter sido objeto de aprimoramentos.
III
21.	O próximo tópico trata das exigências de qualificação técnica previstas nas alíneas 'd.1' e 'd.2' do subitem 10.2 do edital, a seguir transcritas:
"d) Atestado de Capacidade Técnica fornecido por pessoa jurídica de direito público ou privado, que comprove que a licitante executou ou está executando, a contento, serviço de fornecimento de refeições, devendo o (s) documento (s) conter o nome, o endereço, o telefone dos atestadores, ou qualquer outra forma de que o STF possa valer-se para manter contato com os declarantes e comprovar: 
d.1) que realizou 1 (um) evento no qual foi prestado o serviço de alimentação, do tipo almoço ou jantar à francesa, para 100 (cem) ou mais convidados, com a presença de 2 (duas) ou mais altas autoridades; 
d.2) que realizou 1 (um) evento no qual foi prestado o serviço de alimentação, do tipo recepção, para 200 (duzentos) ou mais convidados, com a presença de 2 (duas) ou mais altas autoridades; 
d.2.1) considerar-se-ão altas autoridades, para os fins desta contratação: Presidentes dos Tribunais Superiores, Chefes de Estado e/ou de Governo, Vice-Presidentes da República, Vice-Primeiro-Ministros, Ministros de Estado, Presidentes do Senado Federal e da Câmara dos Deputados e Governadores de Estados." (grifou-se) . 
22.	A respeito, observo que a exigência dos requisitos de habilitação técnica tem por objetivo garantir que o licitante detenha condições de executar o objeto ao longo do decurso do contrato. Essas exigências devem guardar proporcionalidade com a dimensão e a complexidade do objeto licitado.
23.	Há de se ver que exigências excessivas, se por um lado garantem interessados aptos a executar o contrato, por outro podem afastar potenciais licitantes que poderiam executar o objeto licitado a contento. Ou seja, exigências a maior atentam contra a busca da melhor proposta pela administração.
23.	Por outro lado, exigências excessivamente brandas ou insuficientes podem levar a contratação de licitantes que não detenham condições de executar o objeto a contento.
24.	Cabe ao gestor sopesar os requisitos de qualificação de forma a adequadamente ser atendido o interesse público. Nessa linha, a jurisprudência desta Corte aponta que, em regra, cabe exigir quantitativos inferiores ao licitado, pois se entende que os agentes de mercado tendem a, paulatinamente, aumentar a sua capacidade técnico-operacional a partir de seus feitos pretéritos.
25.	Assim, sempre de acordo com o entendimento do TCU, em regra, salvo situações excepcionais devidamente justificadas, o quantitativo mínimo exigido como qualificação técnica não deve ser superior a 50% do quantitativo de bens e serviços que se pretende contratar (v.g. Acórdãos Plenário 737/2012 e 827/2014) . Isso porque entende-se que quem executou o equivalente à metade do quantitativo licitado teria condições de crescimento operacional para executar a totalidade do objeto a ser contratado.
26.	No caso em tela, o objeto consistia em almoços ou jantares para até 200 pessoas e eventos tipo recepção com alimentação para até 200 pessoas. Entretanto, foi exigido como critério de habilitação o fornecimento de almoços ou jantares para até 100 pessoas e evento tipo recepção para até 200 pessoas.
27.	Ou seja, em relação ao evento tipo recepção, exigiu-se como requisito de qualificação o cumprimento pretérito de 100% do quantitativo a ser contratado, o que, na ausência de justificativas para tanto, foi de encontro à jurisprudência desta Corte.
28.	Outro ponto a ser considerado é a restrição de que os atestados técnicos refiram-se a eventos em que estejam presentes duas altas autoridades, nos termos definidos no edital.
29.	É certo, tal qual exposto pela administração do STF, que deve-se buscar empresas aptas a realizar eventos dignos das melhores práticas de cerimonial, de forma que a simples menção a quantitativos pode não garantir que seja prestado o evento nos moldes esperados para o atendimento de altas autoridades estatais.
30.	Entretanto, além das autoridades mencionadas no edital, há outro conjunto de autoridades cuja recepção também demanda um cerimonial adequado. Citem-se, a título de exemplo, chefes de missões diplomáticas, oficiais generais, vice-governadores e vice-presidentes da Câmara dos Deputados e do Senado Federal.
31.	Ademais, sem razão aparente, não foram incluídos eventos com a presença dos cargos de Subsecretários de Estado como aptos a comprovar a habilitação técnica, embora esses cargos tenham sido considerados de importância suficiente para justificar a utilização dos serviços contratados, como será visto posteriormente. 
32.	Assim, de forma a se ampliar a competitividade do certame e de acordo com a jurisprudência do TCU tendente a permitir que os agentes privados aprimorem a prestação de seus serviços, entendo que teria sido razoável a ampliação das autoridades que devessem estar presentes nos atestados exigidos a título de habilitação técnica.
IV
33.	O próximo tópico diz respeito ao subitem 1.12 do Anexo B do termo de referência, o qual define as altas autoridades cujo comparecimento justifica a realização de evento institucional suportado pelo objeto da licitação.
34.	A questão diz respeito às situações em que serão requisitados os serviços da contratada.
35.	A administração do STF argumentou que o contrato servirá para o atendimento de eventos institucionais em que estará presente o Presidente do STF, o Vice-Presidente do STF no exercício da Presidência ou Ministro do STF no exercício da Presidência ou que tenha sido designado formalmente pelo Presidente para representar o Tribunal.
36.	Como exemplos de eventos institucionais foram mencionados:
- eventos com representantes dos demais Poderes da República, da Magistratura nacional, além dos estados, do Distrito Federal e dos municípios, em razão da sua função de guardião do Pacto Federativo Brasileiro; e
- eventos de natureza institucional em razão do papel desempenhado pelo STF no cenário internacional (recepção de autoridades estrangeiras e representação do Estado Brasileiro em organismos internacionais) .
37.	Com efeito, o subitem 1.15 do Anexo B do termo de referência, os eventos da contratante serão realizados com a presença de altas autoridades nacionais e estrangeiras, devendo ser obedecidas com rigor as regras de cerimonial e protocolo.
38.	Consoante o subitem 1.12 do Anexo B do termo de referência, por altas autoridades entende-se Presidentes dos Tribunais Superiores, Chefes de Estado e/ou de Governo, Vice-Presidentes da República, Vice-Primeiros-Ministros, Ministros de Estado, Subsecretários de Estado, Presidentes do Senado Federal e da Câmara dos Deputados e Governadores de Estados.
39.	Não foi especificado o número mínimo de altas autoridades que deveriam estar presentes para a realização dos eventos, ao contrário das exigências de qualificação técnica, as quais demandaram a realização pretérita de eventos com pelo menos duas altas autoridades.
40.	Nessa linha, uma interpretação literal do termo de referência e do § 1º do art. 1º da Portaria GDG 356 do Diretor-Geral da Secretaria do Supremo Tribunal Federal, que disciplina a execução do Contrato 26/2019, permitiria a conclusão de que bastaria estar presente o Presidente do Supremo Tribunal Federal para estar justificada a utilização dos serviços da contratada. Ou seja, poder-se-ia se utilizar da contratação para a realização de eventos internos da Corte Suprema.
41.	Esse parece ter sido um dos motivos da presente representação, o qual apontou suposta violação dos princípios da moralidade. Com efeito, trata-se aqui de serviços com alto grau de sofisticação que, embora possam ser compatíveis com atividades e relacionamentos institucionais próprios das altas funções de Poder da República envolvendo altas autoridades de outros Poderes ou de Estados Estrangeiros, podem não se mostrar compatíveis com atividades exclusivamente internas do Supremo Tribunal Federal.
42.	Entretanto, até pelos termos da resposta da administração do STF, parece-me que o entendimento correto é de que o contrato será utilizado quando houver pelo menos uma alta autoridade não integrante do órgão que patrocinará o evento.
43.	Esse entendimento, por sinal, é compatível com os requisitos de habilitação técnica, quando foi exigido dos licitantes que tivesse executado eventos com pelo menos duas das altas autoridades especificadas no edital. Ora, se houve essa exigência é porque os serviços contratados teriam pelo menos duas altas autoridades, pois, do contrário, estar-se-ia diante de uma exigência exacerbada de habilitação.
44.	Assim, de forma a afastar dúvidas sobre a matéria, entendo pertinente dar ciência à Diretoria-Geral do STF acerca desse entendimento sobre a aplicação do objeto da contratação em questão.
V
45.	O tópico seguinte diz respeito ao grau de sofisticação exigida dos pratos e bebidas a serem fornecidos nos eventos objeto da contratação, os quais serviram de parâmetro para que os licitantes efetuassem suas propostas de preços.
46.	A respeito, observo que as especificações de pratos e bebidas seguiram idêntica definição constante do Pregão Eletrônico 2/2017, conduzido pelo Ministério das Relações Exteriores com objetivo de contratar serviços para a realização de cerimônias, eventos e visitas oficiais sob a responsabilidade do Cerimonial do Ministério das Relações Exteriores (MRE) (peça 2, p. 1, do TC Processo 016.212/2017-7) .
47.	A necessidade dessa contratação foi assim descrita pelo MRE (peça 2, p. 22, do TC Processo 016.212/2017-7) :
"O Cerimonial do MRE é responsável pela organização das principais cerimônias internacionais oficiais do Estado brasileiro. Dentre outras atividades, cabe ao Cerimonial do MRE apoiar o Senhor Presidente da República, o Senhor Vice-Presidente da República e Altos Funcionários do MRE na recepção de dignitários estrangeiros em visita ao Brasil. Dessa forma, os eventos e as cerimônias oficiais de Estado organizados pelo Cerimonial do MRE devem levar em conta, pelo menos, três condições essenciais à sua execução: harmonia, elegância e segurança institucional. A não observância dessas condições podem acarretar incalculáveis prejuízos à imagem do Brasil." (grifou-se) . 
48.	Veja-se que o Itamaraty possui larga experiência na recepção de autoridades estrangeiras no Brasil, conhecendo todo o conjunto de formalidades e protocolos do cerimonial diplomático. Em sendo assim, como o Supremo Tribunal buscou a realização de eventos para o mesmo público, parece de todo razoável que tenha utilizado as mesmas especificações de alimentos e bebidas. Não é esperado que fosse feito todo um retrabalho com a elaboração de novas especificações, com os custos aí envolvidos, quando se poderia utilizar um modelo adotado por outro órgão e aparentemente bem sucedido.
49.	Ademais, a mencionada contratação do Itamaraty foi objeto de representação perante esta Corte de Contas (TC Processo 016.212/2017-2) . É verdade que nessa representação tratou-se de matéria pertinente ao não parcelamento do objeto e não se tratou das especificações técnicas dos alimentos e bebidas. Contudo, também nota-se que, mesmo estando o edital acostado nos autos, não houve impugnação das especificações por parte das unidades técnicas desta Corte ou do Ministério Público junto ao TCU (o contrato vem sendo executado desde o exercício de 2017) . Ou seja, não é desarrazoado o argumento da Diretoria-Geral do STF de que essas especificações aparentavam serem legítimas.
50.	Por certo, não vislumbro ser possível definir, sem nenhum grau de subjetivismo, quais os alimentos e bebidas que atendessem os padrões mínimos exigíveis. Há, nesse caso, sempre um grau de discricionariedade a ser exercido pelo gestor. Nessa linha, dentro do campo da razoabilidade, em uma das principais linhas de questionamento, no campo dos vinhos tintos e brancos e dos espumantes, tomou-se o cuidado de que fossem exigidos produtos nacionais.
50.	Mesmo assim, apesar de respaldadas em licitação anterior do Ministério das Relações Exteriores, algumas exigências contidas no Anexo D do termo de referência permaneceram não justificadas.
51.	Por exemplo, exigiu-se que os espumantes e vinhos tenham sido contemplados com quatro premiações internacionais. Não há maiores explicações para esse quantitativo de premiações internacionais e tampouco para o não aproveitamento de premiações nacionais. 
52.	Para a exigência de safras de acordo com o tipo de bebida, tal qual a seguir exposto, também não foi apresentada qualquer análise que a justificasse:
	Tipo de Bebida
	Safra aceitável

	Espumante brut
	Posterior a 2013

	Espumante Extra brut
	Igual ou posterior a 2009

	Vinho tinto uva Tannat ou assemblage
	Igual ou posterior a 2010

	Vinho tinto uva Cabernet Sauvignon
	Igual ou posterior a 2010

	Vinho tinto uva Merlot
	Igual ou posterior a 2011

	Vinho branco uva Chardonnay
	Igual ou posterior a 2013

	Vinho branco uva Sauvignon Blanc
	2015

53.	A unidade técnica, depois de solicitação deste Relator, efetuou pesquisa junto ao mercado para avaliar as bebidas que atenderiam essas exigências editalícias, de forma que, baseando-se em informações da Associação Brasileira de Enologia, foi possível montar o seguinte quadro:
	Tipo de Bebida (safras 2014 a 2018, as quais, com exceção do vinho com uva Sauvignon Blanc, atenderiam todos os tipos de bebidas) 
	Quantidade de rótulos nacionais

		Quatro ou mais premiações internacionais
	Três premiações internacionais
	Duas premiações internacionais

	Espumante brut
	22
	37
	55

	Espumante Extra brut
	1
	1
	3

	Vinho tinto uva Tannat ou assemblage
	0
	0
	2

	Vinho tinto uva Cabernet Sauvignon
	0
	0
	5

	Vinho tinto uva Merlot
	1
	4
	8

	Vinho branco uva Chardonnay
	3
	6
	7

	Vinho branco uva Sauvignon Blanc  (somente safra 2015) 
	0
	0
	0

54.	Deve-se ressaltar que a lista da Associação Brasileira de Enologia não é exaustiva, pois ao pesquisar a oferta de produtos no mercado, constatou-se a indicação de premiações não relacionadas na lista dessa associação. Entretanto, o quadro anterior demostra o quanto a exigência de safras específicas com um mínimo de quatro premiações internacionais reduziu de forma significativa o universo de produtos aptos a preencher as exigências editalícias.
55.	Não olvido que o elevado nível de exigência dessas bebidas alcóolicas indica um maior custo para os licitantes, os quais redundarão em propostas menos vantajosas economicamente para a administração pública. 
56.	Por outro lado, uma análise dos preços praticados no mercado das bebidas aptas a serem fornecidas de acordo com o termo de referência não mostrou de forma evidente incompatibilidade com o tipo de evento a que se destinam. Nesse sentido, a unidade técnica fez a seguinte pesquisa de preços:
	Tipo de Bebida (safras 2014 a 2018, as quais, com exceção do vinho da uva Sauvignon Blanc, atenderiam todos os tipos de bebidas) 
	Preço mínimo obtido para bebidas com quatro premiações internacionais 

	Espumante brut
	R$ 26,90

	Espumante Extra brut
	R$ 72,00

	Vinho tinto uva Tannat ou assemblage
	Não disponível

	Vinho tinto uva Cabernet Sauvignon
	Não disponível

	Vinho tinto uva Merlot
	R$ 48,63

	Vinho branco uva Chardonnay
	R$ 38,90

	Vinho branco uva Sauvignon Blanc  (somente safra 2015) 
	Não disponível

VI
57.	Como afirmado, o nível de sofisticação exigida dos pratos e bebidas está sujeito a algum grau de discricionariedade. No caso em tela, as definições efetuadas, ao seguirem critérios do Ministério das Relações Exteriores e considerando o número restrito de altas autoridades a que se destinam, estão dentro de uma zona de indefinição que não permite a este Tribunal fazer um juízo de certeza positiva ou negativa sobre a escolha. Trata-se, pois, de uma zona cinzenta, em que cabe reconhecer que o administrador agiu dentro de uma certa margem de liberdade necessária para o atendimento do interesse público.
58.	No exercício dessa margem de liberdade, por certo, o gestor deve avaliar as consequências econômicas de suas escolhas, o que não ocorreu no caso concreto. Como subsídio para futuras tomadas de decisões, entendo interessante trazer à baila as seguintes considerações da unidade técnica ao comparar a contratação objeto destes autos com outra desta Corte de Contas para objeto com razoável grau de similaridade:
"Embora não haja uma perfeita correlação na descrição dos itens contratados pelo TCU e pelo STF, há similaridade que permite a comparação. Para as refeições, o valor do STF é quase o dobro do valor do TCU e, no caso das bebidas, quase o triplo, diferenças que podem ser atribuídas, ao menos em parte, às especificações dos pratos e bebidas presentes no edital do Pregão Eletrônico 27/2019." (grifou-se) . 
59.	Como não poderia deixar de ser, é razoável supor que o elevado grau de sofisticação dos alimentos e bebidas pode impactar os preços contratados. No caso concreto, entretanto, esse impacto não foi de relevância significativa, pois, como antes exposto, os preços dos produtos objeto de especificação no edital aparentaram ser razoáveis e compatíveis com a finalidade a que se destinam. 
60.	Ou seja, caso a avaliação econômica das especificações tivesse sido efetuada, ante a razoabilidade dos preços encontrados, é de se supor que os parâmetros definidores do objeto no edital não sofressem alterações. 
VI
61.	Ainda sobre os preços contratados, a unidade técnica encaminhou a este Gabinete estudo comparativo entre os preços praticados na contratação do Supremo Tribunal Federal e aqueles para idênticos objetos no Ministério das Relações Exteriores - MRE (Contrato de Prestação de Serviços 8/2017, decorrente do Pregão Eletrônico 2/2017) . Nessa análise, verificou que os preços praticados por este último eram cerca de 57% superiores aos do Supremo Tribunal Federal.
62.	Esse fato indica que a contratação do MRE está com preços desalinhados aos de mercado. Assim, entendo pertinente dar ciência desta constatação ao MRE para que busque a repactuação do contrato decorrente do Pregão Eletrônico 2/2017. 
VI
63.	Pois bem, do exposto, restaram dois conjuntos de ocorrências acerca da licitação em análise.
64.	O primeiro diz respeito a cláusulas que potencialmente teriam afetado o princípio da busca da proposta mais vantajosa pela administração ao, eventualmente, restringir de forma indevida a competitividade do certame. 
65.	Em situações da espécie, a jurisprudência desta Corte de Contas entende que a hipótese de restrição à competitividade não deve ser examinada somente sob a ótica jurídica e teórica, devendo-se levar em conta se as cláusulas supostamente restritivas culminaram em efetivo prejuízo à competitividade do certame (v.g. Acórdãos Plenário 3.306/2014 e 432/2018) .
66.	No caso concreto, não se verificou que tenha havido prejuízos ao regular processo licitatório, pois o pregão contou com a participação de dez empresas e o valor adjudicado foi equivalente a 40,82% do previsto no edital. Assim, entendo não haver razões para que se obste o regular processamento da contratação em análise, o que não impede que os achados sirvam para o aperfeiçoamento do procedimento de contratação da prestação de serviços na realização de eventos institucionais. 
67.	O segundo conjunto de ocorrências diz respeito às hipóteses de utilização dos serviços contratados objeto do Pregão Eletrônico 27/2019. Para essa situação, entendo adequado dar ciência à Diretoria-Geral do STF acerca do entendimento exposto neste voto.
68.	Diante do exposto, voto por que o Tribunal adote o acórdão que ora submeto à deliberação deste Colegiado.
TCU, Sala das Sessões Ministro Luciano Brandão Alves de Souza, em 04 de dezembro de 2019.
BENJAMIN ZYMLER 
Relator